ACORDAO-COMPLETO-2372399

ACÓRDÃO 8207/2019 ATA 32/2019 - SEGUNDA CÂMARA

VISTA, relatada e discutida a prestação de contas do exercício de 2015 do Instituto Nacional de Estudos e Pesquisas Educacionais Anísio Teixeira.
ACORDAM os ministros do Tribunal de Contas da União, reunidos em sessão da 2ª Câmara, ante as razões expostas pela relatora, e com fundamento nos arts. 1º, inciso I, 16, incisos I e II, 17, 18 e 23, incisos I e II, da Lei 8.443/1992 c/c os arts. 1º, inciso I, 207, 208 e 214, incisos I e II, do Regimento Interno, em:
9.1. julgar regulares as contas dos responsáveis e dar-lhes quitação plena;
9.2. determinar ao Instituto Nacional de Estudos e Pesquisas Educacionais Anísio Teixeira que:
9.2.1. apresente ao TCU, no prazo de 90 (noventa) dias, o detalhamento das ações a serem realizadas em prol do acompanhamento das informações produzidas na Ação 4014, com vistas a cumprir os itens do art. 3º da Portaria MEC 316, de 4 de abril de 2007;
9.2.2. apresente ao TCU, no prazo de 90 (noventa) dias, o detalhamento das providências a serem realizadas em prol da execução de cada fase do Censo Escolar, com a demonstração do respectivo orçamento necessário à manutenção da qualidade dos dados gerados;
9.2.3. apresente ao TCU, no prazo de 30 (trinta) dias, a relação de todas as contratações de consultoria externa porventura realizadas desde a publicação do Acórdão 8696/2017-TCU-Primeira Câmara até a publicação desta deliberação;
9.2.4. apresente ao TCU, no prazo de 90 (noventa) dias, as providencias adotadas para resolver as lacunas no fluxo dos processos de celebração de convênios, a fim de compatibilizar a referida celebração com a capacidade técnica atual e efetiva de acompanhar tempestivamente a concretização dos objetivos previstos nas avenças;
9.2.5. não contrate consultoria externa por meio de cooperação internacional sem que estejam presentes os pressupostos contidos no Decreto 5.151/2004, incluindo a verificação da competência dos servidores do órgão para desenvolvimento da atividade objeto da possível contratação;
9.2.6. apresente ao TCU, no próximo relatório de gestão, o resultado da análise de todas as prestações de contas pendentes de análise no período 2011 até 2015, para fins de acompanhamento.
9.3. recomendar ao Instituto Nacional de Estudos e Pesquisas Educacionais Anísio Teixeira, como proposta de aperfeiçoamento, que:
9.3.1. elabore e disponibilize levantamento de itens mínimos a serem adquiridos com recursos do convênio do Censo Escolar, passíveis de aprovação, bem como de itens que não serão aprovados, caso incluídos nos planos de trabalho, a fim de consagrar o princípio da transparência;
9.3.2. defina a divisão estratégica de tarefas entre as diretorias Deed e DGP, a fim de implementar as orientações do Manual de Gestão de Convênios quanto aos prazos estabelecidos para análise das prestações de contas sob os aspectos técnicos e financeiros.
9.4. dar ciência ao Instituto Nacional de Estudos e Pesquisas Educacionais Anísio Teixeira de que:
9.4.1. a falta de detalhamento do período em que os responsáveis substitutos desempenharam efetivamente a função identificada no rol de responsáveis, na condição de substitutos, afronta o disposto no art. 10 da IN-TCU 63/2010;
9.4.2. a ausência de manuais interna corporis não elide a responsabilidade da autarquia de observar a legislação e a jurisprudência desta Corte de Contas como instrumentos de orientação e correção na formalização de convênios;
9.4.3. a utilização de parte da dotação orçamentária do Censo Escolar em ações diversas e a falta de transparência nessa realocação de recursos afrontam o mandamento constitucional disposto no art. 167, inciso VI, bem como o artigo 48, §1º, inciso II, da Lei de Responsabilidade Fiscal.
9.5. encaminhar cópia desta deliberação ao Instituto Nacional de Estudos e Pesquisas Educacionais Anísio Teixeira.

Prestação de Contas Ordinária de Instituto Nacional de Estudos e Pesquisas Educacionais Anísio Teixeira relativa ao Exercício Financeiro de 2015.

Segunda Câmara

Sr. Presidente, Sra. Relatora e Sr. Procurador, comento acerca da proposta de que as contas do Sr. José Francisco Soares, ex-Presidente do Inep, sejam julgadas regulares com ressalvas, enquanto as contas dos demais responsáveis são julgadas regulares com quitação plena.
	Primeiramente, observo que quem recomendou a aprovação com ressalva foi o Controle Interno do Órgão.
	Vamos nos ater ao Relatório da unidade técnica, do qual chamo a atenção mais especificamente ao item 131. 
“131.	Dessa manifestação da UJ, a SFC enfatizou que os trabalhos poderiam ser realizados por servidores do Inep, mas não havia disponibilidade para o período demandado. Acrescentou que, mediante informação prestada, a UJ planeja contratar profissionais para realizar o mapeamento de competências dos servidores, mas reconhece o grande desafio, principalmente em função do déficit de servidores e da alta rotatividade de membros na equipe (peça 6, p. 94) .” (grifei) 
	Ora, ressalto que os trabalhos tinham que ser executados exatamente no período pré-determinado. Portanto, a falha apontada não representa relevância para a totalidade de uma gestão como a do nível do Inep.
	Assim, entendo que não cabem quaisquer ressalvas ao julgamento das contas do Sr. José Francisco Soares, ex-Presidente do Inep.  
	Nesse momento, apoiado pelo Ministério Público, proponho à Relatora que que as contas do Sr. José Francisco Soares, ex-Presidente do Inep, sejam julgadas regulares com quitação plena
	
	TCU, Sala das Sessões Ministro Luciano Brandão Alves de Souza, em 10 de setembro de 2019.
RAIMUNDO CARREIRO
Ministro

Instituto Nacional de Estudos e Pesquisas Educacionais Anísio Teixeira - Inep.

3. Responsáveis: Alexandre André dos Santos (CPF XXX.338.799-XX), Carlos Eduardo Moreno Sampaio (CPF XXX.255.071-XX), Célia Cristina de Souza Gedeon Araújo (CPF XXX.287.061-XX), Cláudia Maffini Griboski (CPF XXX.654.810-XX), David de Lima Simões (CPF XXX.871.401-XX), Dênio Menezes da Silva (CPF XXX.851.477-XX), Francisco Edilson de Carvalho Silva (CPF XXX.982.441-XX), Frederico Neves Conde (CPF XXX.253.301-XX), Hélio Júnio Rocha Morais (CPF XXX.189.001-XX), Jansen Carlos de Oliveira (CPF XXX.775.691-XX), José Francisco Soares (CPF XXX.666.616-XX), José Guilherme Moreira Ribeiro (CPF XXX.969.281-XX), Márcio Andrade Monteiro (CPF XXX.396.087-XX), Maria Luíza Falcão Silva (CPF XXX.111.875-XX), Patrícia Vieira Nunes Gomes (CPF XXX.065.231-XX), Ramon Moreno de Matos Vieira (CPF XXX.535.552-XX), Renato Carvalho da Cruz (CPF XXX.551.421-XX) e Suzana Schwerz Funghetto (CPF XXX.817.690-XX).

13.1. Ministros presentes: Augusto Nardes (na Presidência), Aroldo Cedraz, Raimundo Carreiro e Ana Arraes (Relatora).
13.2. Ministros-Substitutos presentes: Marcos Bemquerer Costa e André Luís de Carvalho.

ANA ARRAES

Adoto como parte do relatório a instrução elaborada na Secretaria de Controle Externo da Educação - SecexEducação, acolhida por seus dirigentes (peças 41 a 43) :
“INTRODUÇÃO
1.	Cuidam os autos de prestação de contas anuais do Instituto Nacional de Estudos e Pesquisas Educacionais Anísio Teixeira (INEP) , Autarquia Federal vinculada ao Ministério da Educação (MEC) , relativo ao exercício de 2015.
2.	O processo foi organizado de forma individual com as informações sobre a gestão, conforme as disposições do art. 5º da Instrução Normativa nº 63/2010, das Decisões Normativas do TCU nº 146 e 147/2015 e contém, entre outros elementos, o Relatório de Auditoria Anual de Contas 201601481 da Secretaria Federal de Controle Interno (SFC/CGU) , acostado à peça 6.
3.	A unidade jurisdicionada foi criada pela Lei 378, de 13/1/1937, e transformada, nos termos da Lei 9.448, de 14/3/1997 (alterada pela Lei 10.269, de 29/8/2001) , em autarquia federal vinculada ao Ministério da Educação. 
4.	Com base no Decreto 6.317, de 20/12/2007, art. 1º, Anexo I, o INEP tem por finalidades, entre outras: 
a) planejar, coordenar e subsidiar o desenvolvimento de estudos e pesquisas educacionais, em articulação com o Ministério da Educação; 
b) planejar, organizar, manter, orientar e coordenar o desenvolvimento de sistemas de estatísticas educacionais e de projetos de avaliação educacional, visando ao estabelecimento de indicadores educacionais e de desempenho das atividades educacionais no país; 
c) definir e propor parâmetros, critérios e mecanismos para a realização de exames de acesso à educação superior; 
d) apoiar o desenvolvimento e a capacitação de recursos humanos necessários ao fortalecimento de competências em avaliação e em informação educacional no país.
HISTÓRICO
5.	No âmbito do Tribunal de Contas da União, em instrução anterior (peça 13) , esta unidade técnica, após análise dos autos, identificou problemas na gestão de pessoas. De maneira particular, o que chamou a atenção foram as contratações por meio de Cooperação Técnica Internacional. Situação que levou a CGU consignar em seu relatório de auditoria problema referente a forma de contratação (3.1.1.3 CONSTATAÇÃO - Contratação de consultores para a realização de atividades finalísticas) (peça 6, p. 92) .
6.	Foi identificado, no Relatório de Auditoria (peça 6, p. 93) , uma listagem de 27 consultores contratados entre 2014 e 2015. A CGU analisou uma amostra composta de quatro deles, que representa 15% do total de pessoas que atuaram no exercício 2015. 
7.	Como resultado das análises dessa amostra, a CGU registrou que os serviços para os quais contrataram consultores poderiam ser executados por servidores do INEP. Mas, acrescentou que a inexistência de mapeamento de competências dificulta a identificação de pessoas com conhecimentos e habilidade para conduzir os trabalhos requeridos.
8.	Essas contratações realizadas pelo Inep foram identificadas pelo Tribunal de Contas da União, desde o exercício 2010 (TC Processo 029.471/2011-7, processo de contas do Inep e TC Processo 024.045/2013-6, processo de contas do Inep, referente ao exercício de 2012) .
9.	Por ocasião da primeira instrução deste processo, esta Unidade Técnica registrou que, apesar das recomendações da CGU, a autarquia continuava reincidente, uma vez que procedera de forma idêntica no âmbito do Projeto BRA/04/049. Inclusive, no exercício de 2012 (TC Processo 024.045/2013-6) , contratou consultores para a realização de atividades finalísticas. 
10.	No entanto, esta Unidade Técnica considerando a recente decisão prolatada no Acórdão 8696/8696-TCU-Primeira Câmara (Relator – Ministro Vital do Rêgo) , no sentido de dar ciência, entendeu que o prazo entre a decisão desse Acórdão e a análise destas contas, exercício 2015, estavam muito próximas, sem tempo suficiente para averiguar se a autarquia teria deixado de praticar tais contratações a partir da decisão o Tribunal.
1.7.4. a celebração de acordos de cooperação técnica internacional para a contratação de consultores quando os serviços a serem prestados já são desempenhados por servidores e/ou por contratados temporários do Inep e sem que os requisitos constantes no Decreto 5.151/2004 estejam atendidos contraria o normativo e a jurisprudência desta Casa;
11.	Diante disso, esta Unidade Técnica, propôs regularidade com ressalvas nas contas do Sr. José Francisco Soares, CPF XXX.666.616-XX, na condição de Presidente do INEP, no período de 1º/1/2015 a 31/12/2015, bem como propôs que, no próximo relatório de gestão da UJ, fosse verificada se esse tipo de contratação continuava sendo praticada pelo INEP.
Ministério Público junto ao TCU
12.	No entanto, o MPTCU dissentiu da proposta da Unidade Técnica (peça 16) . Destacou que (...) ‘O caso vem de vários anos e a prática se perpetua como se não fosse por demasia condenada e alvo de reiterados alertas. (...) ’. Em razão disso, propôs, previamente, ao julgamento dessas contas, a realização de audiência, conforme se lê:
Pelo exposto, previamente ao exame e julgamento das presentes contas, o Ministério Público de Contas propõe ao Tribunal, nos termos do art. 12, III da Lei. 8443/92, a realização de audiência do sr. José Francisco Soares, CPF XXX.666.616-XX, em razão da contratação de consultores para a realização de atividades finalísticas (ocorrência constante do item ‘IV - Avaliação da gestão de pessoas’ da peça 13) , contrariando o que dispõe o art. 4º, §§ 1º, 6º e 9º, do Decreto 5.151/2004, para que, no prazo regimental de 15 dias, apresente suas razões de justificativas.
13.	Na sequência, a relatora acolheu a proposta do MPTCU (peça 17) e determinou o que segue:
Considerando que a prática já foi objeto de recomendações da CGU nos exercícios de 2008, 2009, 2012 e 2015 e que, na matriz de responsabilidade (p. 20/21 da peça 13) , também figura como responsável pela mesma prática Carlos Eduardo Moreno Sampaio, diretor de Tecnologia e Disseminação de Informações Educacionais, acolho a proposta do MPTCU e determino as audiências prévias, com fulcro no art. 12, inciso III, da Lei 8.443/1992, de José Francisco Soares e Carlos Eduardo Moreno Sampaio, para que, no prazo de 15 (quinze) dias, apresentem justificativas acerca da contratação reiterada de consultores para realização de atividades finalísticas da entidade (ocorrência constante do item IV – Avaliação da Gestão de Pessoas - peça 13) , em desacordo com os arts. 4º, §§ 1º, 6º e 9º do Decreto 5.151/2004 e recomendações da Controladoria Geral da União - CGU. (Grifo nosso) .
14.	Em cumprimento ao Despacho da Relatora – Ministra Ana Arraes, foi realizada a audiência do Sr. José Francisco Soares e do Sr. Carlos Eduardo Moreno Sampaio, cujas razões de justificativas serão analisadas, separadamente, em item próprio, no Exame Técnico dessa instrução.
EXAME TÉCNICO 
I.	Avaliação de conformidade das peças que compõem o processo 
15.	Os elementos requeridos para a composição do processo de contas do INEP, exercício 2015, atendem aos requisitos do art. 13 da IN-TCU 63/2010 e contempla todas as peças e conteúdos obrigatórios nos termos DN TCU nº 146/2015 e nº 147/2015 e a Portaria TCU nº 321/2015.
II.		Rol de responsáveis (peça 2) 
16.	Deverão prestar contas os gestores titulares e substitutos que desempenharam, durante o período a que se referem as contas, as naturezas de responsabilidade dispostas no art. 10, I, II e III da IN-TCU 63/2010: 
‘I. dirigente máximo da unidade jurisdicionada; 
II. membro de diretoria ou ocupante de cargo de direção no nível de hierarquia imediatamente inferior e sucessivo ao do dirigente de que trata o inciso anterior, com base na estrutura de cargos aprovada para a unidade jurisdicionada; 
III. membro de órgão colegiado que, por definição legal, regimental ou estatutária, seja responsável por ato de gestão que possa causar impacto na economicidade, eficiência e eficácia da gestão da unidade. ‘
17.	Constam do rol de responsáveis encaminhado ao TCU, os responsáveis que desempenharam, durante o período a que se referem as contas, as naturezas de responsabilidade definidas no art. 10, I, II e III da IN-TCU 63/2010, são eles:
Quadro 1: Rol de responsáveis
	Natureza da responsabilidade
	Nome
	CPF
	Período

	Presidente 
	Titular
a)  José Francisco Soares
	XXX.666.616-XX
	1º/1/2015 a 31/12/2015.

		Substituto
a)  Carlos Eduardo Moreno Sampaio
b) Denio Menezes da Silva
	XXX.255.071-XX
XXX.851.477-XX
	1º/1/2015 a 25/4/2015.
2/5/2015 a 31/12/2015
26/4/2015 a 1º/5/2015

	Diretor
	Titular
a)  Carlos Eduardo Moreno Sampaio
b) Denio Menezes da Silva
c) Frederico Neves Conde
d) Alexandre André dos Santos
e) Claudia Maffini Griboski
f) Maria Luiza Falcão Silva
g) José Guilherme Moreira Ribeiro
h) Francisco Edilson de Carvalho Silva
	XXX.255.071-XX
XXX.851.477-XX
XXX.253.301-XX
XXX.338.799-XX
XXX.654.810-XX
XXX.111.875-XX
XXX.969.281-XX
XXX.982.441-XX
	1º/1/2015 a 31/12/2015
1º/1/2015 a 31/12/2015
1º/1/2015 a 8/4/2015
9/4/2015 a 31/12/2015
1º/1/2015 a 31/12/2015
1º/1/2015 a 31/12/2015
27/4/2015 a 31/12/2015
1º/1/2015 a 26/4/2015

		Substituto
a)  David de Lima Simões
b) Patricia Vieira Nunes Gomes
c) Suzana Schwerz Funghetto
d) Célia Cristina de Souza Gedeon
e) Hélio Junio Rocha Morais
f)  Marcio Andrade Monteiro
g) Ramon Moreira de Matos Vieira
h) Renato Carvalho da Cruz
i) Jansen Carlos de Oliveira
	XXX.871.401-XX
XXX.065.231-XX
XXX.817.690-XX
XXX.287.061-XX
XXX.189.001-XX
XXX.396.087-XX
XXX.535.552-XX
XXX.551.421-XX
XXX.775.691-XX
	1º/1/2015 a 6/5/2015.
7/5/2015 a 31/12/2015.
1º/1/2015 a 31/12/2015.
1º/1/2015 a 31/12/2015.
1º/1/2015 a 14/12/2015;
19/12/15 a 31/12/2015.
1º/1/2015 a 26/4/2015.
6/1/2015 a 8/9/2015.
15/12/15 a 18/12/2015.
9/9/2015 a 31/12/2015.

Elaboração: TCU/SecexEducação
18.	Das informações extraídas do rol de responsáveis, observa-se que UJ não atendeu aos requisitos estabelecidos no art. 10, da IN-TCU 63/2010, quanto ao detalhamento do período que os substitutos desempenharem efetivamente a função, na condição de substitutos. 
19.	Diante disso, será proposto dar ciência ao Inep sobre a falta de detalhamento do período que os responsáveis substitutos desempenharam efetivamente a função, na condição de substitutos, identificada no rol de responsáveis, o que afronta o disposto no art. 10, da IN-TCU 63/2010, com vistas à adoção de providências internas que previnam a ocorrências de outras falhas semelhantes.
20.	Ressalto que, em decorrência da realização da audiência do Sr. Carlos Eduardo Moreno Sampaio, foi solicitado ao Inep que informasse o período efetivo no qual o servidor substituiu o Sr. José Francisco Soares, conforme peça 38 dos autos.
III.	Processos conexos e contas de exercícios anteriores
21.	Os processos de contas de exercícios anteriores e os processos conexos aos autos em exame estão relacionados na Tabela 1.
Tabela 1 – Processos conexos aos autos em exame.
	Número do TC
	Tipo
	Situação

	TC Processo 035.009/2011-0
	Representação – Possíveis Irregularidades na contratação das empresas DNA Soluções Inteligentes Ltda. E MONAL Informática Ltda.  
	Acórdão 1024/2015-TCU-Plenário. Sem impacto nestas contas.

	TC Processo 024.045/2013-6
	Prestação de Contas, exercício 2012.
	Acórdão 8696/2017-TCU-Primeira Câmara

	TC Processo 025.068/2013-0
	Relatório de Levantamento – 2013 – obter e sistematizar informações sobre a governança e a gestão das aquisições nas organizações da administração pública federal, do sistema S, dos conselhos federais e de outras que realizem gestão de recursos federais.
	Aguardando pronunciamento do relator.

	TC Processo 018.458/2014-9
	Prestação de Contas, exercício 2013.
	Aguardando manifestação do MP

	TC Processo 008.127/2016-6
	Levantamento de Governança de TI – ciclo 2016.
	Aguardando pronunciamento do relator.

Elaboração: TCU/SecexEducação
IV.	Avaliação dos indicadores:
22.	Dentre as várias finalidades do INEP, encontra-se ‘Planejar, organizar, manter, orientar e coordenar o desenvolvimento de sistemas de estatísticas educacionais e de projetos de avaliação educacional, visando ao estabelecimento de indicadores educacionais e de desempenho das atividades educacionais no País’, bem como, ‘Promover a disseminação das estatísticas, dos indicadores e dos resultados das avaliações, dos estudos, da documentação e dos demais produtos de seus sistemas de informação’ (grifo nosso) (peça 1, p. 14) .
23.	Com relação à apresentação e análise de indicadores de desempenho do INEP, de acordo com o Relatório de Gestão da Unidade (peça 1, p. 46) , a Portaria nº 182, de 15 de maio de 2015 estabeleceu as metas institucionais do Inep para o período compreendido entre 1º. de outubro de 2014 a 30 de setembro de 2015. As metas foram estabelecidas com base no Projeto de Lei Orçamentária Anual de 2015.
24.	O INEP destacou que em relação ao desempenho institucional alcançou 95,9% das ações e atividades estabelecida. De acordo com o quadro de resultado das Metas Institucionais do Inep Ciclo 2014-2015 (peça 1, p. 46) , estava previsto a realização de cinquenta avaliações no Sistema de Acreditação Regional de Cursos de Graduação do Mercosul (Arcu-Sul) , mas, apenas, sete avaliações (14%) foram realizadas. 
25.	O INEP acrescentou que o não atingimento de 100% da meta está relacionada à legislação vigente. Diante disso, encaminhou proposta de alteração do Decreto 6.092, de 24 de abril de 2007, que está em análise e discussão no âmbito do MEC e suas entidades vinculadas desde de 2014.
26.	Verifica-se que, em relação a gestão de recursos humanos, o Inep, após as constatações e recomendações da SFC, no sentido de instituir e monitorar indicadores de gestão na área de pessoal (peça 6, p. 17 - Constatação – 2.1.14.1 – Inexistência de indicadores na área de pessoal.) , apresentou onze indicadores (peça 1, p. 142) : índice de previsão de aposentadorias, número de servidores com abono permanência, índice de servidores capacitados por tipo de curso, amplitude  gerencial, tempo médio de licença médica, índice de servidores que recebem auxílio saúde, índice de adesão à previdência complementar, índice de candidatos desistentes à entrada no Inep, índice de vacância, índice de vacância de servidores nomeados no último concurso e índice de servidores que reduziram carga horária. 
27.	Nesse quesito, entende-se que a apresentação de indicadores por si só não supre o encaminhamento necessário à efetividade da gestão. No entanto, entende-se que as recomendações da SFC foram suficientes no caso analisado.
28.	Na sequência da análise, verifica-se que a auditoria realizada pela Secretaria Federal de Controle Interno teve como escopo de trabalho os indicadores de gestão relacionados à Ação 4014 – Censo Escolar da Educação Básica, como definido em acordo entre TCU e CGU (peça 6, p. 3) . 
29.	Na oportunidade, identificou que o Inep não tem consolidado indicadores de desempenho que acompanhem a acurácia das informações produzidas na Ação 4014 – Censo Escolar da Educação Básica (peça 6, p. 52) .
30.	Nesse particular, verifica-se, também, que o Relatório de Gestão não deixa claro como a Autarquia atende ao art. 3º da Portaria MEC nº 316, de 4 de abril de 2007, que determina o estabelecimento de meios que garantam a acurácia dos dados declarados. 
31.	Além disso, a Secretaria Federal de Controle constatou que as atividades necessárias ao aumento da eficácia e eficiência do Censo Escolar não têm sido realizadas como planejado, quais sejam: inspeções in loco em todos os municípios ativos no Mapa de Riscos; Encontro Nacional do Censo Escolar 2015; atuação dos conselhos do Fundeb; Pesquisa de Controle de Qualidade (peça 6, p. 4) .
32.	O Decreto 6.317, de 20 de dezembro de 2007, em seu artigo 10º, inciso I, determina que compete à Diretoria de Estatísticas Educacionais propor, planejar, programar e coordenar ações voltadas ao levantamento, ao controle de qualidade, ao tratamento e à produção de dados e estatísticas da educação básica.
33.	Diante do exposto, propõe-se determinar ao INEP, que, no prazo de 90 dias, apresente ao TCU, o detalhamento das ações a serem realizadas em prol do acompanhamento das informações produzidas na Ação 4014, com vistas a cumprir os itens do art. 3º da Portaria MEC nº 316, de 4 de abril de 2007.
V.	Avaliação da estrutura de governança e de controle internos
Quanto à estrutura de Governança:
34.	As instâncias que compõem a estrutura de governança do Inep, de acordo com o Decreto 6.317/2007 são: Procuradoria Federal, Auditoria Interna e Conselho Consultivo.
35.	Conforme o organograma apresentado pela unidade em seu Relatório de Gestão, a unidade de controle interno (Audin) se encontra regularmente posicionada na estrutura organizacional, estando diretamente subordinada apenas ao Conselho Consultivo da UJ. Há, entretanto, necessidade de aperfeiçoamento nas condições de execução de suas atividades.
36.	Cabe mencionar que, a auditoria interna, segundo o Referencial Básico de Governança, elaborado por este Tribunal de Contas da União (pág. 37) , é um dos componentes do controle que contribui para o alcance dos objetivos da organização. Em relação às práticas funções da auditoria interna, cita-se: estabelecer a função de auditoria interna, prover condições para que a auditoria interna seja independente e proficiente, assegurar que a auditoria interna adicione valor à organização. 
Controles Internos Administrativos:
37.	Conforme informação constante no Relatório de Auditoria (peça 6, p. 6) , foram avaliados os seguintes componentes: ambiente de controle, avaliação de risco, atividades de controle, informação e comunicação e monitoramento.
38.	As informações foram obtidas mediante a aplicação de questionários para definir o nível de maturidade dos sistemas de controle interno, se inicial, básico, intermediário, aprimorado ou avançado. 
39.	Como resultado, foi constatado que o INEP alcançou o nível aprimorado nos componentes comunicação e monitoramento, enquanto, nos componentes ambiente de controle, avaliação de risco e atividades de controle, encontra-se no nível intermediário.
40.	Acerca da avaliação de risco, a SFC acrescentou que o INEP não tem planejamento estratégico e não há estabelecimento de padrões e indicadores. Porém, verificou que a Autarquia está adotando procedimentos para sua elaboração. Foi editada a Portaria nº 211, de 9 de maio de 2016, que trata da criação de Grupo de Trabalho com o objetivo de discutir e normatizar a rotina de Gestão Estratégia do Inep, bem como de apresentar o Plano Estratégico referente ao período de 2016-2020, e a Portaria nº 299, de 7 de julho de 2015, que institui o processo de Gestão Estratégica no Inep. 
41.	Nesse particular, verifica-se que o Planejamento Estratégico Institucional do Inep conta com um documento proposto em 2012 que foi desenvolvido com base na metodologia do Balanced Scorecard - BSC com o apoio de uma consultoria contratada. Na ocasião da entrega dos produtos, foram homologadas as propostas de Cadeia de Valor, Mapa Estratégico e Objetivos Estratégicos compondo o Modelo de Gestão do Inep. 
42.	Desses produtos, apenas, a Cadeia de Valor foi institucionalizada, em 2014, por intermédio da Resolução PC-001 (peça 1, p.29) . Em relação aos demais produtos, em 2015, não houve avanço nas discussões (peça 1, p. 29) . 
43.	Cabe ressaltar que a morosidade do INEP na elaboração de seu planejamento estratégico afronta os pilares da Administração Pública, do ponto de vista constitucional e legal. No âmbito constitucional, há afronta direta ao princípio da eficiência disposto no art. 37 da Constituição Federal de 1988; já do ponto de vista legal, há afronta ao art. 1º da Lei de Responsabilidade Fiscal, que requer ação planejada na condução dos bens e numerários públicos.
44.	Nesse sentido, a equipe de auditoria da CGU questionou a UJ sobre o Planejamento Estratégico (peça 6, p. 82) . Na oportunidade, o INEP informou que foi criado um Grupo de Trabalho para discutir e implantar o Planejamento Estratégico, cuja finalização dos trabalhos prevista para novembro de 2016. Em razão disso, a CGU fez recomendação (Elaborar e institucionalizar o Planejamento Estratégico da Autarquia) .
45.	Considerando o exposto, bem como a recomendação da CGU, entende-se que a recomendação é suficiente, sem, no entanto, deixar de verificar o cumprimento nas Contas da UJ no próximo exercício.
VI.	Avaliação da execução orçamentária e financeira
46.	Nos exercícios de 2013, 2014 e 2015, verificou-se a seguinte execução orçamentária e financeira por parte do INEP:
Elaboração: TCU/SecexEducação
Fonte: Siga Brasil
47.		O orçamento autorizado para o exercício de 2015 fixou as despesas da UJ em R$ 1,01 bilhão, o que representa um acréscimo de 12,5% em relação à 2014. Foram empenhados 94,78% dos créditos autorizados no orçamento, liquidados 57.10% e pagos 56,71%. Além disso, verifica-se que foram inscritos em restos a pagar não processados 39,75% dos valores empenhados no exercício. 
48.	Ressalta-se que a inscrição de valores elevados em restos a pagar é uma realidade constante no Inep, eis que, segundo informação constante do Relatório de Gestão apresentado pela UJ (peça 1, p. 40) , os principais exames realizados pela unidade (Enem, Enade e Prova Brasil) são aplicados no final de cada exercício.
49.	De acordo com o Relatório de Gestão 2015 do INEP (peça 1, p. 30) , as ações relacionadas a programa temático do PPA de responsabilidade da Autarquia foram os seguintes:
Quadro 3 - ações relacionadas a programa temático do PPA de responsabilidade do INEP
	AÇÃO
	DESPESAS EMPENHADAS
R$
	DESPESAS LIQUIDADAS
R$
	DESPESAS EXECUTADAS POR INSCRIÇÃO EM RP NÃO PROCESSADOS
	VALORES PAGOS
R$

	20RM – Exames e Avaliações da Educação Básica.
	848.435.294 = 78,6%
	501.538.938
	344.910.112
	498.333.794

	4014 – Censo Escolar da Educação Básica
	15.035.314 = 1,4%
	8.497.210
	6.538.104
	8.494.220

	6503 – Censo da Educação Superior
	1.097.296 = 0,1%
	875.201
	222.095
	875.201

	20RN – Avaliação da Educação Superior e da Pós-Graduação
	95.244.546 = 8,8%
	67.304.737
	27.939.808
	66.620.955

Elaboração: TCU/SecexEducação
Fonte: Relatório de Gestão do Inep, exercicio 2015
50.	Verifica-se, por meio da análise das informações constantes da tabela, que, em termos percentuais, 86,73% das despesas liquidadas pela UJ no exercício destinaram-se ao pagamento de despesas com a execução de exames e avaliações da educação básica; 11% destinaram-se ao pagamento de despesas com a execução de avaliações da educação superior e da pós-graduação; 1,4% destinaram-se a despesas com o censo escolar da educação básica e 0,15% foi utilizado com despesas do censo da educação superior.
51.	Dito isso, dar-se-á ênfase na Ação 4014, por ser ferramenta necessária para o balizamento do processo de distribuição per capita de recursos públicos da educação, em todos os entes federativos. 
52.	Observa-se que a Ação 4014 apresenta baixa materialidade. Representou, apenas, 1,4% das despesas empenhadas do total das despesas executadas sob responsabilidade da Autarquia.
53.	Acerca da implementação dessa Ação de Governo, verifica-se que sua execução é direta e descentralizada, em parceria com as secretarias estaduais e municipais de educação e instituições federais.
Quanto à materialidade das despesas por modalidade de contratação:
54.	Verifica-se que, no exercício analisado (2015) , o total de despesas pagas pela UJ totalizou o valor de R$ 574.324.170,08 que representa 56,71% da dotação autorizada (R$ 1.012.611.755,00) . Do total pago pela UJ, em 2015, 91,21% foram destinados ao pagamento de despesas decorrentes de contratação direta, sendo que 70,09% foram pagamentos de despesas realizadas com dispensa de licitação.
Quadro 4: modalidade de contratação em 2015
	Modalidade de Contratação
	Despesa Líquida
	Despesa Paga

		2015
	2014
	2015
	2014

	1. Por Licitação
	165.097.832 
	171.915.431 
	165.091.849 
	168.329.640

	a) Convite
		2.524 
		2.524

	b) Tomada de preço
		1.399 
		1.399

	c) Concorrência 
		5.500.000 
		5.500.000

	d) Pregão
	165.097.832 
	166.411.508 
	165.091.849 
	162.825.717

	2. Por Contratação Direta
	523.847.416 
	699.596.106 
	520.799.998 
	619.918.010

	a) Dispensa
	402.564.162 
	606.340.194 
	402.564.162 
	537.973.582

	b) Inexigibilidade 
	121.283.254 
	93.255.912 
	118.235.836 
	81.944.428

Elaboração: TCU/SecexEducação
Fonte: Relatório de Gestão do Inep, exercicio 2015
55.	De acordo com o Relatório de Gestão (peça 1, p. 43) , exercício 2015, a variação nas despesas com inexigibilidades refere-se a despesas com passagens, realizadas por compra direta junto ao Banco do Brasil (cartão de pagamento) , e na contratação do Centro Brasileiro de Pesquisa em Avaliação e Seleção (CEBRASPE) , para aplicação da Prova Brasil 2015, 2ª Etapa do Revalida 2015 e nas parcelas dos exames Enem 2014 e ANA 2014. 
56.	Ainda, a variação nas despesas com dispensa de licitação refere-se a despesas com a contratação do Consórcio formado por CEBRASPE/Cesgranrio para aplicação do Enem 2015 e com a Empresa Brasileira de Correios e Telégrafos.
Ação 4014 – Censo Escolar da Educação Básica (itens 2.1.1.1, 2.1.1.2, 2.1.1.3, 2.1.1.6, 2.1.1.7, do relatório de auditoria) (peça 6, p. 26, 33, 48, 61, 70) 
57.	O Censo Escolar é o mais importante levantamento estatístico educacional brasileiro. É ferramenta necessária para o balizamento do processo de distribuição per capita de recursos públicos da educação, em todos os entes federativos.
58.	A relevância e criticidade do Censo Escolar é constatada na finalidade dos dados gerados pelo processo censitário. Ele tem o objetivo de fazer uma ampla pesquisa das escolas da educação básica do Brasil. A coleta de informações estatístico-educacionais é realizada por meio do sistema Educacenso e subsidia o planejamento e a gestão da educação básica nas esferas governamentais.
59.	Os dados escolares coletados no Censo servem de base para diversos programas entre eles: o Programa Nacional do Livro Didático (PNLD) , Programa Nacional de Alimentação Escolar (PNAE) , Programa Dinheiro Direto na Escola (PDDE) e determinação dos coeficientes de distribuição dos recursos do Fundo de Manutenção e Desenvolvimento da Educação Básica e de Valorização dos Profissionais da Educação (Fundeb) .
60.	A despeito da importância, observa-se que, das ações de responsabilidade do INEP, a Ação 4014 – Censo Escolar da Educação Básica tem apresentado baixa execução (2.1.1.1. CONSTATAÇÃO - Baixa execução orçamentário-financeira da Ação 4014 - Censo Escolar da Educação Básica) . 
61.	Por ocasião da auditoria realizada pela SFC, o INEP informou que a baixa execução ocorreu devido a fatores diversos. Acrescentou que o atraso na liberação da LOA impediu a realização da Pesquisa de Controle de Qualidade do Censo Escolar e a ocorrência de capacitações e que o contingenciamento orçamentário no final de 2015 impossibilitou a realização do Encontro Nacional do Censo Escolar de 2015. Além disso, recursos previstos para transferências voluntárias não foram utilizados, uma vez que cinco estados (Ceará, São Paulo, Acre, Pernambuco e o Distrito Federal) não firmaram convênios (peça 6, p. 29) .
62.	No entanto, a SFC constatou que, desde 2012, a Autarquia apresenta dificuldades para cumprir o planejado para a Ação 4014. Acrescentou, ainda, que o INEP subutiliza a dotação orçamentária consignada na LOA para a Ação. Além disso, pontuou que não há demonstração da real necessidade orçamentário-financeira para a consecução do processo censitário. Atividades planejadas e entendidas como essenciais à execução do Censo não estão sendo realizadas e ainda assim a ação é plenamente concluída (peça 6, p. 31) .
63.	Diante dessas considerações, o INEP afirmou 	que as dificuldades em relação à escassez de recursos humanos seriam supridas com a chegada de servidores advindos dos concursos realizados. Ainda, reiterou que ‘cumpriu as metas previstas para cada exercício, primando pela qualidade das informações produzidas, uma vez que esta Diretoria dispõe de rigorosos mecanismos para verificação da consistência das informações prestadas ao Censo Escolar. ‘
64.	Na oportunidade, o INEP confirmou a variação dos percentuais de execução de 2012 a 2015. Em razão disso, entendeu que a solução deva contemplar uma redução para o orçamento da Ação 4014 nos anos 2016 e 2017 (peça 6, p. 32) .
65.	Observa-se que o INEP reduziu a dotação inicial da Ação 4014, em 2016 e 2017, como mecanismo para melhorar a execução orçamentária-financeira da ação. Para 2016 fixou a dotação inicial, sem considerar possíveis contingenciamentos, no valor de R$ 19.115.989,00. Esse valor representa uma redução de aproximadamente 25% em relação à média do quadriênio 2012 a 2015, conforme registrado no Relatório de Auditoria (peça 6, p. 32) .
66.	Em relação a esse encolhimento orçamentário, o INEP afirmou que a medida não afetará a qualidade do Censo Escolar, uma vez que as atividades fundamentais para a sua realização deverão ser realizadas. Todavia, não demonstrou a existência de um estudo que fundamente a decisão de reduzir a dotação inicial.
67.	Considerando a relevância da Ação 4014 no sistema educacional brasileiro, uma vez que ela gera os parâmetros utilizados para a definição do montante de recursos financeiros a ser aplicado na educação básica em cada ente federativo, propõe-se determinar ao INEP, que, no prazo de 90 dias, apresente ao TCU o detalhamento das providências a serem realizadas em prol da execução de cada fase do Censo Escolar com a demonstração do respectivo orçamento necessário a manutenção da qualidade dos dados gerados.
Transferências de recursos as secretarias de educação 
68.	De acordo com o Relatório de Auditoria (peça 6, p. 40) , todos os convênios firmados pelo INEP, com as secretarias estaduais, em 2015, ocorreram após o início da 1ª etapa do Censo, que trata da coleta de dados, analise e correção dos dados fornecidos, consolidação definitiva dos dados, divulgação e publicação.
69.	O processo censitário se inicia no primeiro semestre do ano letivo e termina com a divulgação dos resultados de movimento e rendimento do aluno no ano letivo subsequente. Ocorre que, em 2015, a 1ª etapa do Censo Escolar teve início em 8 de junho, com a abertura do Sistema Educacenso na Internet, sendo que o fim do período de coleta, digitação e exportação foi estabelecido para o dia 12 de agosto de 2015.   
70.	O INEP informou que em 2015 o atraso na liberação do orçamento, com a publicação da Lei Orçamentária Anual em 20 de abril, postergou a disponibilização do programa e as demais etapas dos procedimentos de formalização (peça 6, p. 40) . Acrescentou que, apenas, dois termos foram assinados antes do fim do período de coleta dos dados, embora o repasse dos recursos tenha sido posterior à finalização dessa etapa. 
71.	No entanto, a SFC contestou a informação do INEP. Na oportunidade, citou que os atrasos são recorrentes, independentes da data de liberação do orçamento. Destacou que em 2012 e em 2014 a LOA foi publicada em janeiro, mas os recursos foram repassados no segundo semestre (peça 6, p. 40) . 
72.	Diante disso, a SFC registrou no Relatório de Auditoria uma constatação referente à baixa execução dos recursos repassados mediante convênios celebrados com as secretarias de educação. Além disso, destacou que em relação aos atrasos no repasse dos recursos, identificou lacunas no fluxo dos processos, indicando gargalos que poderiam ocasionar demora excessiva na celebração dos convênios, tais como, a diretoria responsável pela análise e aprovação das propostas de trabalho (Deed) , levar mais de vinte dias para emitir parecer contendo os ajustes necessários a serem feitos pelas secretarias de educação (peça 6, p. 40) . Em outros casos, o INEP levou mais de sessenta dias para assinar o convênio, mesmo após a aprovação do plano de trabalho pela Deed.  
73.	Nesse particular, o INEP alegou, entre as dificuldades, que, os servidores envolvidos são responsáveis por outras atividades concomitante. Acrescentou que o grande número de diligências referente a uma mesma proposta, decorre da grande dificuldade dos convenentes na elaboração dos termos de referência para a aquisição de bens e serviços. E afirmou, ainda, que entre as dificuldades, a maior delas é a frequente mudança dos secretários de educação nos estados e de todo pessoal envolvido na celebração dos convênios (peça 6, p. 41) .
74.	Verifica-se que as dificuldades do INEP para efetivação dos convênios, apontadas no Relatório de Auditoria, foram mapeadas pela empresa Elogroup contratada em 2013 pela autarquia. Como resultado, foram produzidos cinco manuais que estabelecem o fluxo de tramitação e a distribuição para cada área do INEP envolvida no processo de formalização, acompanhamento e análise de prestações de contas (peça 6, p.42) , que não estão vigentes.
75.	Em sede de auditoria realizada pela SFC, quando questionado, o INEP informou que a Portaria que institui o Manual de Gestão de Convênios do INEP foi encaminhada para assinatura da Presidência em 9 de maio de 2016.
76.	No entanto, cabe ressaltar que a ausência de manuais interna corporis não elide a responsabilidade do INEP em resolver as pendências administrativas, visto que há vasta legislação, bem como vasta jurisprudência dessa Corte de Contas orientando aos gestores de como praticar a boa e regular aplicação dos recursos públicos para cada situação envolvida.
77.	Pelas razões exposta, propõe-se dar ciência ao INEP de que a ausência de manuais interna corporis não elide a responsabilidade da Autarquia de observar a legislação e a jurisprudência dessa Corte de Contas como instrumentos de orientação e correção na formalização de convênios.
78.	 Ademais, é oportuno enfatizar que esta Corte de Contas já se posicionou em relação ao tema, mediante o Acórdão 2927/2013-TCU-Plenário, de relatoria do Ministro-Substituto Augusto Sherman. Naquela oportunidade determinou ao Ministério do Planejamento, Orçamento e Gestão, que orientasse os órgãos e entidades repassadores de recursos por meio de transferências voluntárias, das quais o Inep faz parte do conjunto. 
79.	Diante disso, propõe-se determinar ao INEP, que, no prazo de 15 dias, apresente ao TCU as providencias adotadas para resolver as lacunas no fluxo dos processos de celebração de convênios, a fim de compatibilizar a celebração dos convênios à capacidade técnica atual e efetiva de acompanhar tempestivamente a concretização dos objetivos previstos nas avenças.
80.	Ainda, foi registrado no Relatório de Auditoria a utilização de parte da dotação orçamentária do Censo Escolar nas ações de tecnologia da informação do Instituto (2.1.1.3 Constatação – Deficiência na transparência do uso dos recursos públicos da Ação 4014 – Censo Escolar da Educação Básica) , sem observância do mandamento constitucional disposta no art. 167, inciso VI (peça 6, p. 50) . 
81.	Nesse particular, o fato foi agravado pela falta de transparência na aplicação dos recursos realocados (peça 6, p. 50) contrariando o artigo 48, parágrafo único, inciso II, da Lei de Responsabilidade Fiscal, o qual determina que sejam liberadas informações pormenorizadas sobre a execução orçamentária e financeira, para possibilitar o controle social.
82.	Diante disso, propõe-se dar ciência ao INEP de que a utilização de parte da dotação orçamentária do Censo Escolar em ações diversas, bem como a falta de transparência nessa realocação de recursos afrontam o mandamento constitucional disposta no art. 167, inciso VI, bem como afronta o artigo 48, parágrafo único, inciso II, da Lei de Responsabilidade Fiscal.
83.	Na sequência, a SFC destacou que os recursos repassados, pelo INEP às Secretarias de Educação nos Estados, podem ser utilizados para a aquisição de materiais de consumo, materiais permanentes e diárias, além de serviços, como a realização de eventos de capacitação. No entanto, a prática demonstra a inclusão de itens nos planos de trabalhos sem a relação direta com o objeto (2.1.1.6 Constatação – Inclusão de itens no plano de trabalho dos convênios do Censo Escolar sem relação direta com o objeto (peça 6, p. 61) .
84.	 A SFC acrescentou que examinou os convênios firmados com cinco estados: Bahia, Santa Catarina, Piauí, Amapá e Mato Grosso do Sul, a fim de realizar análise ampla do processo de solicitação e aquisição ao longo dos anos. Foram analisados os convênios celebrados nos exercícios de 2010 a 2015. Dos cinco estados examinados, quatro apresentaram itens em seus planos de trabalho para os quais não foi identificada uma relação clara de necessidade com o objeto dos convênios, qual seja, a execução do Censo Escolar.
85.	Em resposta aos questionamentos da SFC, o INEP enfatizou as análises que realiza nos itens dos planos de trabalhos referentes aos convênios celebrados com as secretarias estaduais para a realização do Censo Escolar, mas não conseguiu demonstrar de forma objetiva quais são os parâmetros utilizados nessas análises.
86.	Por essa razão, propõe-se recomendar ao INEP, como proposta de aperfeiçoamento, que elabore e disponibilize levantamento de itens mínimos a serem adquiridos com recursos do convênio do Censo Escolar, possíveis de aprovação, bem como de itens que não serão aprovados, caso incluídos nos planos de trabalhos, a fim de consagrar o princípio da transparência.
Atraso na análise das prestações de contas dos convênios do Censo Escolar (item 2.1.1.7) 
87.	No Relatório de Auditoria foi registrada constatação relacionada ao atraso na análise das prestações de contas dos convênios firmados pelo Inep com as secretarias de educação sobre o Censo Escolar (peça 6, p. 70) . 
88.	Verifica-se pelos dados registrados no RA – CGU que os atrasos na análise das prestações de contas ocorreram de forma significativa de 2012 a 2014. Ali foi registrado que a falta de implementação de fluxos e controles efetivos nos processos relacionados à prestação de contas dos convênios firmados com as secretarias de educação dos estados contribuíram sobre maneira para os atrasos. 
89.	Nesse ponto, cabe mencionar que os prazos para a análise dos processos de contas pela concedente foram alterados, em razão do Decreto nº 8.244, de 23 de maio de 2014, que alterou o Decreto nº 6.170, de 25 de julho de 2007. Aquele estabeleceu prazo de um ano, prorrogável por igual período, se devidamente justificado.
90.	Esclarece-se que para a análise dos processos de contas pela concedente, até meados de 2014, o prazo era de noventa dias, contados da data de seu recebimento, conforme Decreto 6.170, de 25/7/2007. Daí em diante, vigora o prazo de um ano, prorrogável por igual período, se devidamente justificado.
91.	Por essa razão, a CGU solicitou ao INEP a relação das prestações de contas dos convênios do Censo. Em resposta, o INEP prestou as seguintes informações:
Quadro 5: situação das prestações de contas - INEP
	CONVÊNIOS CELEBRADOS
	SITUAÇÃO DAS PRESTAÇÕES DE CONTAS

	2010
	Todas as prestações de contas aprovadas

	2011
	Pendente, em fase de finalização, apenas, a prestação de contas do Convênio 755832/2011 firmado com o Estado da Paraíba.

	2012
	Quatro prestações de contas pendentes de finalização

	2013
	Quatorze prestações de contas pendentes de conclusão.

	2014
	24 prestações de contas pendentes

	2015
	22 prestações de contas pendentes

Elaboração: TCU/SecexEducação
Fonte: Relatório de Auditoria de Gestão do Inep, exercicio 2015
92.	A SFC registrou que consultas realizadas pela equipe de auditoria ao Siconv, em 29 de julho de 2016, verificou que permanecia a pendência no Convênio 755832/2011, que já possui parecer final da área técnica, mas ainda não teve sua análise financeira finalizada, sendo que o último parecer de análise desse aspecto data de 2014. 
93.	Em consulta mais recente ao Siconv promovida por esta unidade técnica, em 06 de setembro de 2017, verificou-se que a análise do Convênio 755832/2011, ainda não foi finalizada.
94.	Com relação ao exercício de 2012, acrescentou que permanecem pendentes quatro processos, cujo prazo para análise das prestações de contas já expirou, que são os convênios celebrados com os estados do Amapá, Minas Gerais, Piauí e Sergipe. Todos esses convênios já tiveram sua análise técnica finalizada, mas ainda aguardam a análise financeira conclusiva.
95.	No que se refere ao exercício de 2013, ainda existem quatorze processos de prestação de contas pendentes, sendo que dentre esses há processos cuja análise técnica foi concluída, faltando apenas a financeira, e processos cuja análise técnica e financeira não foram finalizadas.
96.	Para o ano de 2014, permanecem as pendências de prestações de contas cujo prazo de análise pela concedente já expirou, quais sejam, Bahia e Mato Grosso do Sul. Já em 2015, há vinte duas prestações de contas pendentes de análises.
97.	O INEP, em resposta aos questionamentos da CGU, quanto a adoção de procedimentos padronizados para a verificação da prestação de contas pela área técnica, informou que verifica a adequação dos processos licitatórios, analisa as notas/comprovantes fiscais e os documentos que comprovam a execução das diárias, verifica os relatórios de execução, entre outros aspectos.
98.	No entanto, acrescentou a CGU, no Relatório de Auditoria, que o INEP não disponibilizou roteiro objetivo a ser seguido pelo servidor responsável pelas análises de prestação de contas (peça 6, p. 73) . Além disso, o INEP justifica a não finalização das análises das prestações de contas dentro do prazo, devido à morosidade dos convenentes no atendimento das diligencias.  
99.	O INEP, quando questionado pela CGU, respondeu, em setembro de 2016, que o Manual de Gestão de Convênios foi publicado e encontra-se balizando as etapas de formalização dos convênios sob responsabilidade da Diretoria de Estatísticas Educacionais (Deed) . Todavia, no tocante às análises das prestações de contas, ainda, não foi concretizada as etapas, apesar da existência dos fluxos e atividades recomendadas no manual. Além disso, não há a divisão estratégica de tarefas entre as duas Diretorias envolvidas no processo: Deed e Diretoria de Gestão e Planejamento (DGP) .
100.	Pelas razões expostas, propõe-se recomendar ao INEP que defina a divisão estratégica de tarefas entre as duas Diretorias Deed e DGP, a fim de implementar as orientações do Manual de Gestão de Convênios, quanto aos prazos estabelecidos para análise das prestações de contas sob os aspectos técnicos e financeiros.
101.	Além disso, propõe-se determinar ao INEP que apresente ao TCU, no próximo relatório de gestão, o resultado da análise de todas as prestações de contas pendentes de 2011 até 2015, para fins de acompanhamento.  
Meta 20 do PNE 2014 – 2024  (item 2.1.1.8, do relatório) 
102.	O Instituto tem o encargo de coordenar os trabalhos que visam a definição dos indicadores de desempenho da Meta 20 do Plano Nacional de Educação. 
103.	De acordo com a Lei nº 13.005/2014, artigo 5º, §2º, é atribuição do Inep publicar estudos para aferir a evolução no cumprimento das metas do PNE.
104.	Ademais, a Lei nº 9.448, de 14 de março de 1997 – que transformou o Inep em Autarquia Federal e dá outras providências – define em seu artigo 1º as finalidades do Instituto, entre outras, têm-se:
‘I - organizar e manter o sistema de informações e estatísticas educacionais; 
II - planejar, orientar e coordenar o desenvolvimento de sistemas e projetos de avaliação educacional, visando o estabelecimento de indicadores de desempenho das atividades de ensino no País;’ (grifo nosso) .
105.	O Decreto n.º 6.317, de 20 de dezembro de 2007, em seu artigo 9º, inciso I, determina que compete à Diretoria de Estudos Educacionais promover e coordenar a realização de estudos e pesquisas relacionados a temas educacionais do interesse do Inep e do Ministério da Educação.
106.	O Plano Nacional de Educação (PNE) 2014-2024 determina diretrizes, metas e estratégias para a política educacional até 2024. Há dez diretrizes que são desdobradas em vinte metas. A meta 20 requer o seguinte:
‘[...] ampliar o investimento público em educação pública de forma a atingir, no mínimo, o patamar de 7% (sete por cento) do Produto Interno Bruto – PIB do país no 5º (quinto) ano da vigência desta Lei e, no mínimo, o equivalente a 10% (dez por cento) do PIB ao final do decênio. ‘
107.	Acerca dessa temática, o INEP em resposta aos questionamentos da SFC informou que: 
‘... monitorar a Meta 20 do PNE pressupõe uma etapa inicial de elucidação do mens legis, ou seja, do espírito da lei, tendo em vista que a Lei do PNE apresenta contradições sobre quais insumos efetivamente compõem o investimento público em educação pública...’.
108.	O INEP acrescentou que alguns questionamentos precisam ser respondidos a fim de que o indicador possa atender corretamente a legislação. Assim, por meio da Portaria 424, de 9 de outubro de 2015, a Autarquia abriu Consulta Pública para avaliação dos indicadores para monitoramento e avaliação do PNE, incluindo os indicadores da Meta 20. 
109.	Por fim, o Instituto esclarece que busca ter clareza quanto ao rol de recursos e de despesas que devem compor esses indicadores e, por isso, considera que o desenvolvimento desses índices se encontra em estágio inicial. Todavia, alega que a metodologia para a construção do indicador de investimento da Meta 20 deveria também ficar sob a responsabilidade do Ministério da Educação, do Fórum Nacional de Educação, do Conselho Nacional de Educação e das Comissões de Educação da Câmara dos Deputados e de Educação, Cultura e Esportes do Senado Federal (peça 6, p. 81) .
110.	A despeito das alegações do INEP, há de se perceber que a Lei nº 13.005/2014 é clara quando informa, em seu artigo 5º, §2º, que é atribuição do Inep publicar estudos para aferir a evolução no cumprimento das metas do PNE. Todavia, passaram-se três anos, desde a entrada em vigor do PNE, e a ação não está implementada.
111.	Além disso, cabe mencionar que, a Lei nº 13.005/2014, em seu artigo 5º, §1º, possibilita ao INEP realizar uma interlocução com vários interessados, incluindo Ministério da Educação,  Comissão de Educação da Câmara dos Deputados, Comissão de Educação, Cultura e Esporte do Senado Federal; Conselho Nacional de Educação e Fórum Nacional de Educação. 
112.	Diante de toda essa problemática que envolve o cumprimento das metas do PNE, este TCU, por meio da SecexEducação, criou um núcleo de acompanhamento do tema (TC Processo 033.286/2018-3) , que, entre as várias finalidades, dará ênfase à avaliação da qualidade dos indicadores, nos relatórios elaborados anualmente.
113.	Portanto, entende-se suficiente as medidas em andamento nessa Secretaria de Controle Externo.
VII.	Analises das audiências 
VII.1	Fato: Reincidência na contratação de consultores para a realização de atividades finalísticas (item 3.1.1.3) , contrariando o que dispõe o art. 4º, §§ 1º, 6º e 9º, do Decreto 5.151/2004.
114.	A Controladoria Geral da União registrou no relatório de auditoria (peça 6, p. 95) que os serviços para os quais foram contrataram consultores poderiam ser executados por servidores do INEP. Mas, acrescentou que a inexistência de mapeamento de competências dificulta a identificação de pessoas com conhecimentos, habilidade e atitudes para conduzir os trabalhos requeridos.
Ações do TCU
115.	Por sua vez, o tema vem sendo acompanhado por este Tribunal (contas 2010 - TC Processo 029.471/2011-7 – Acórdão 8467/2015-TCU-Segunda Câmara; e contas 2012 - TC Processo 024.045/2013-6 – Acórdão 8696/2017-TCU-Primeira Câmara) : 
	a) em 2010, foi verificado que havia carência e precarização da força de trabalho no Inep. Além disso, foi registrado a contratação de consultores por acordo de cooperação técnica internacional em desacordo com a legislação vigente. 
	Na ocasião, registrou esta unidade técnica que a constatação era prática repetida por parte do Inep, uma vez que a autarquia procedera de forma idêntica no âmbito do Projeto BRA/04/049, tendo recebido, em abril de 2009 e em abril de 2010, por ocasião da realização das auditorias de gestão dos exercícios de 2008 e 2009, recomendações da CGU no intuito de sanar a impropriedade apresentada.
	No entanto, embora a contratação de atividades de TI, por meio de cooperação técnica internacional, nos moldes que o Inep realizara, contrariasse o art. 4º, § 6º, do Decreto 5.151/2004, bem como o entendimento dominante neste Tribunal, verifica-se que a irregularidade não foi objeto de apuração por parte desta Corte, por ocasião da análise das contas de 2010, eis que, à época, considerou-se suficientes as providências adotadas pela CGU e as medidas adotadas pelo Inep para sua solução.
	b) em 2012, foi verificado que a CGU destacou no relatório de auditoria a mesma situação encontrada no exercício 2010, Contratação irregular de consultores (área: Tecnologia da Informação) para a elaboração de produtos oriundos de atividades rotineiras de TI, sem a assistência técnica do organismo internacional. A CGU avaliou uma amostra de 10 contratos de um total de 56, no âmbito da cooperação internacional. 
	Em relação à avaliação das atividades desempenhadas pelos consultores contratados por meio de organismos internacionais, a equipe de auditoria, após análise de termos de referência, produtos gerados e entrevistas com os servidores da área de TI do Inep, registrou que: a) consultores, servidores e contratados temporários da união atuam desempenhando atividades similares; b) não há assistência técnica de organismos internacionais que atuam simplesmente como órgãos intermediários responsáveis pelo pagamento. 
	A partir de informações obtidas por meio de entrevistas com a equipe de fiscais e técnicos indicados no contrato com a fábrica de software, a equipe de auditoria constatou que os servidores da área de TI do Inep têm plena capacidade técnica para a realização dos produtos objetos dos contratos de cooperação. 
	Diante disso, na ocasião, esta unidade técnica realizou audiência da Sra. Andrea de Miranda Ramos Kern (CPF XXX.119.761-XX) , Diretora de Tecnologia e Disseminação de Informações Educacionais, no período de 1/1 a 30/6/2012 e dos Srs. Francisco Edilson de Carvalho Silva, Diretor de Tecnologia e Disseminação de Informações Educacionais, no período de 17/7/2012 a 31/12/2012 e do Sr. Denio Menezes da Silva, Diretor de Gestão e Planejamento do Inep, para que apresentassem razões de justificativa para a manutenção da irregularidade apontada.
	Após análise das razões de justificativas apresentadas, a unidade técnica propôs acolhimento parcial, regularidade com ressalva, bem como propôs determinar ao Inep para que não celebrasse acordos de cooperação técnica internacional para a contratação de consultores quando os serviços a serem prestados já são desempenhados por servidores e/ou por contratados temporários do Inep, bem como da imprescindível necessidade de atendimento aos outros requisitos constantes no Decreto 5151/2004, mormente quanto à necessidade do organismo ou da agência internacional prestar assessoria técnica ou transferir conhecimentos quando o custo do contrato é totalmente arcado pelos cofres da União.
	Ocorre que a determinação proposta pela unidade técnica foi substituída pela ciência no Acórdão 8696/2017-TCU-Primeira Câmara. 
	c) em 2014/2015, de acordo com o relatório de auditoria da CGU 201601481, o Inep realizou novas contratações de consultores (peça 6, pag. 92-95) , cuja analise será realizada nesta instrução. 
Despacho da Ministra-Relatora (peça 17) 
116.	Em cumprimento ao Despacho da Ministra-Relatora (peça 17) , foi promovida a audiência do Senhores José Francisco Soares e Carlos Eduardo Moreno Sampaio, presidente titular e presidente substituto, respectivamente, do Inep, mediante os Ofícios 0102 e 0103/2018-TCU/SecexEducação, datados de 7/3/2018 (peça 18 e 19) .
117.	Os responsáveis ao tomarem ciência dos ofícios (peças 24 e 26) , apresentaram, tempestivamente, suas razões de justificativa, de acordo com os documentos constantes das peças 29 e 37.
VII.1.1	Razões de justificativa apresentadas pelo Sr. José Francisco Soares, na condição de Presidente do Inep no exercício 2015.
118.	Preliminarmente, cabe mencionar que o Sr. José Francisco Soares, quando da notificação para apresentar as razões de justificativas, solicitou prorrogação de prazo (peça 32) , que fora concedido (peça 33) . Além disso, constituiu advogado nos autos.
119.	Alega o responsável que ‘a tramitação do processo de seleção de consultores pelo Inep mostra-se segmentada em diversas fases que permitem um amplo e plural controle interno sobre a contratação’.
120.	Acrescentou (peça 37, p. 8) :
Após a revisão geral pela Unidade de Gerenciamento de Projetos – UGP, o Termo de Referência é divulgado no InepNET para que sejam recebidas contribuições do público interno. Subsequentemente, o documento é submetido ao Comitê Gestor da Preparação e da Implementação de Projetos de Cooperação Técnica e Acordos de Empréstimos Internacionais do Ministério da Educação – CGCOP. Após a aprovação desse órgão, a área de gestão de pessoas é provocada para que certifique a inexistência de servidores nos quadros do Inep aptos a desempenhar as funções objeto de consultoria.
121.	Ainda, afirmou que ‘foi nesse contexto que se deram as vinte e sete contratações de consultores especializados no biênio 2014-2015’. Além disso, ratificaram nos termos seguintes:
Portanto, ao final desse processo preparatório, a contratação pretendida conta com a justificativa da área interessada, com a elaboração do termo de referência, com a provação do CGCOP e com a anuência da área de pessoal a respeito da ausência de servidores com a expertise necessária. Tudo isso observando-se rigorosos critérios técnicos de escolha dos consultores, em um processo transparente, plural, detalhado e objetivo (...) .
122.	Destacou:
Foram elaborados detalhados termos de referência para todos os contratos de consultoria realizados. Essas contratações observaram um processo de seleção totalmente transparente. Houve uma justificativa específica para cada um dos vinte e sete consultores contratados. Tratou-se de um processo seletivo que contou com ampla participação de servidores do órgão, incluindo-se a Coordenação Geral de Gestão de Pessoas e Organização - COGEP/DGP e a Unidade de Gerenciamento de Projetos - UGP. Houve, ainda, a participação prévia do Comitê Gestor da Preparação e da Implementação de Projetos de Cooperação Técnica e Acordos de Empréstimos Internacionais do Ministério da Educação – CGCOP, além da disponibilização, via intranet, do processo de seleção para fins de input das áreas interessadas.
VII.1.1.1	Análise 
123.	O parágrafo 6º, do art. 4º, do Decreto 5.151/2004, estabelece, como procedimento prévio à contratação de serviços técnicos de consultoria, a comprovação prévia de que os serviços requeridos não podem ser executados por servidores do quadro da entidade executora nacional, conforme se lê: 
§ 6º O órgão ou a entidade executora nacional somente proporá a contratação de serviços técnicos de consultoria mediante comprovação prévia de que esses serviços não podem ser desempenhados por seus próprios servidores. (Grifo nosso) .
124.	O Decreto 5.151/2004, ainda, determina que tais serviços deverão ser realizados na modalidade produto e vinculados aos objetivos da cooperação:
Art. 4º O órgão ou a entidade executora nacional poderá propor ao organismo internacional cooperante a contratação de serviços técnicos de consultoria de pessoa física ou jurídica para a implementação dos projetos de cooperação técnica internacional, observado o contexto e a vigência do projeto ao qual estejam vinculados.
      	§ 1º Os serviços de que trata o caput serão realizados exclusivamente na modalidade produto.
 (...) 
 	§ 7º As atividades do profissional a ser contratado para serviços técnicos de consultoria deverão estar exclusiva e obrigatoriamente vinculadas aos objetivos constantes dos atos complementares de cooperação técnica internacional. 
125.	Nesse sentido, também, é o teor dos Acórdão 1565/2005-TCU-Plenário; 1.339/2009 – Plenário; 4.770/2011–TCU– Primeira Câmara; 1.465/2011–TCU–Plenário e 2.376/2008–TCU–Plenário. 
126.	Pela análise dos argumentos, observa-se que o processo de contratação de consultores, no âmbito do Inep, passa por vários estágios antes da efetiva contratação dos profissionais, tais como: elaboração e publicação do termo de referência; documentação submetida à aprovação do CGCOP/ME; área de gestão de pessoas certifica a inexistência de servidores aptos a desempenhar as funções objeto da consultoria.  
‘Após a revisão geral pela Unidade de Gerenciamento de Projetos – UGP, o Termo de Referência é divulgado no InepNET para que sejam recebidas contribuições do público interno. Subsequentemente, o documento é submetido ao Comitê Gestor da Preparação e da Implementação de Projetos de Cooperação Técnica e Acordos de Empréstimos Internacionais do Ministério da Educação – CGCOP. Afirmou que, após a aprovação do Ministério da Educação, a área de gestão de pessoas é provocada para que certifique a inexistência de servidores nos quadros do Inep aptos a desempenhar as funções objeto de consultoria. ‘
127.	Ainda, é possível verificar nas razões de justificativas do responsável que houve um rito processual, com envolvimento de responsáveis de várias unidades, tanto do Inep, como do Ministério da Educação. 
Houve uma justificativa específica para cada um dos vinte e sete consultores contratados. Tratou-se de um processo seletivo que contou com ampla participação de servidores do órgão, incluindo-se a Coordenação Geral de Gestão de Pessoas e Organização - COGEP/DGP e a Unidade de Gerenciamento de Projetos - UGP. Houve, ainda, a participação prévia do Comitê Gestor da Preparação e da Implementação de Projetos de Cooperação Técnica e Acordos de Empréstimos Internacionais do Ministério da Educação – CGCOP, além da disponibilização, via intranet, do processo de seleção para fins de input das áreas interessadas.
128.	De acordo com os esclarecimentos, o responsável alega que houve justificativa especifica para cada um dos vinte e sete consultores contratados. Além da participação prévia do Comitê Gestor da Preparação e da Implementação de Projetos de Cooperação Técnica e Acordos de Empréstimos Internacionais do Ministério da Educação – CGCOP. 
129.	Ademais, no relatório de auditoria 201601481, exercício 2015, a SFC destacou que há uma rotina para contratação e pagamento de consultores no âmbito desses acordos de cooperação consta das seguintes etapas: (i) elaboração e aprovação do termo de referência; (ii) publicação do edital; (iii) recebimento dos currículos; (iv) processo seletivo; (v) contratação da consultoria; (vi) desenvolvimento da consultoria e entrega dos produtos; (vii) pagamento dos produtos. Acrescentou:
Em lógica decorrência da finalidade da consultoria, as etapas (i) elaboração do termo de referência e (vii) pagamento dos produtos devem estar em perfeita sintonia. A área demandante do projeto deve analisar e atestar se o produto está conforme o termo de referência. Em seguida, encaminha à Unidade de Gerenciamento de Projetos (UGP) a aprovação da peça para providências quanto ao pagamento. A UGP tem a atribuição de viabilizar a operacionalização de projetos de Cooperação Técnica executados pelo Instituto, notadamente no que se refere a atividades administrativas.  
130.	Além disso, é possível observar que no relatório de auditoria 201601481, exercício 2015, a SFC requereu a manifestação da UJ, quanto a existência de servidor com capacidade técnica e com disponibilidade para execução dos serviços realizados por consultorias externas (peça 6, p. 95) . Em resposta, a UJ esclareceu nos termos seguintes (peça 6, p. 93) :
‘A necessidade de contratar um consultor para propor o desenho, estruturação, materiais e organização do curso de avaliação da educação básica em larga escala visa suprir a falta de disponibilidade de pessoal dessa Diretoria para exercer prioritariamente as atividades previstas no Termo de Referência em questão, tendo em vista a impossibilidade da citada equipe de interromper a pesada agenda de eventos para iniciar nova atividade de estruturação de ambiente EAD que não existe no momento. ‘ (Original sem grifo)  
‘[...] por se tratar de atividade que demanda além de qualificação específica para desenvolvimento pleno a dedicação exclusiva à tarefa, não foi identificado Servidor neste Gabinete que detenha o perfil profissional requerido e/ou disponibilidade para assumir a consultoria. ‘ (Original sem grifo) 
131.	Dessa manifestação da UJ, a SFC enfatizou que os trabalhos poderiam ser realizados por servidores do Inep, mas não havia disponibilidade para o período demandado. Acrescentou que, mediante informação prestada, a UJ planeja contratar profissionais para realizar o mapeamento de competências dos servidores, mas reconhece o grande desafio, principalmente em função do déficit de servidores e da alta rotatividade de membros na equipe (peça 6, p. 94) .
132.	Diante disso, a SFC, quanto a contratação de consultores, fez recomendação e propôs regularidade com ressalva:
Recomendação 1: Elaborar o mapeamento de competências dos servidores da Autarquia e utilizá-lo para fundamentar a necessidade ou não de contratação de consultores externos. 
133.	Verifica-se que as contratações de consultores, de 2010 a 2015, apesar das impropriedades identificadas pela SFC, decorrentes principalmente do déficit de servidores, seguiram um rito processual de transparência, justificativas e anuência de vários responsáveis, tanto na condição de presidente, como na condição de responsáveis subordinados na linha hierárquica.   
134.	 Diante disso, entende-se não ser razoável apenar de maneira gravosa a gestão do Sr. José Francisco Soares, na condição de Presidente titular, exercício 2015, por fatos pretéritos, inclusive, à sua gestão. Haja vista, que o TCU, no caso concreto do Inep, de 2010 a 2017, prolatou ao longo desse tempo alertas à entidade.  A mais recente decisão voltada ao Inep foi no sentido também de alertar para que não se procedesse à contratação de consultorias externas para atividades finalísticas e sem justificativas adequadas - resultou de uma decisão de 2017 (Acórdão 8696/2017-TCU-Primeira Câmara) .
1.7. Dar ciência ao Instituto Nacional de Estudos e Pesquisas Educacionais Anísio Teixeira, que:
 (...) 
1.7.4. a celebração de acordos de cooperação técnica internacional para a contratação de consultores quando os serviços a serem prestados já são desempenhados por servidores e/ou por contratados temporários do Inep e sem que os requisitos constantes no Decreto 5.151/2004 estejam atendidos contraria o normativo e a jurisprudência desta Casa;
135.	Para corroborar o entendimento exposto, cabe mencionar a lição de Maria Sylvia Zanela Di Pietro: 
 (...) O princípio da razoabilidade, sob a feição de proporcionalidade entre meios e fins, está contido implicitamente no artigo 2º, parágrafo único, da Lei nº 9.784/99, que impõe à Administração Pública: adequação entre meios e fins, vedada a imposição de obrigações, restrições e sanções em medida superior àquelas estritamente necessárias ao atendimento ao interesse público (...) . (Direito Administrativo, p. 112, 29ª edição, editora Forense) . 
136.	Pelas razões expostas, é possível concluir que apenar com irregularidade a gestão do Sr. José Francisco Soares, na condição de Presidente titular, exercício 2015, demonstrará uma medida superior àquela estritamente necessária ao atendimento do interesse público. Portanto, propõe-se acolher parcialmente as razões de justificativa apresentadas pelo Sr.  José Francisco Soares, na condição de Presidente titular, exercício 2015, com o respectivo julgamento das contas pela regularidade com ressalvas, com quitação, visto que não há grave infração capaz de macular as contas, exercício 2015. 
137.	Apesar disso, considera-se necessário propor ao Tribunal determinar ao Inep: 
137.1	que não contrate consultoria externa por meio de cooperação internacional sem que estejam presentes os pressupostos contidos no Decreto 5.151/2004, incluindo a verificação da competência dos servidores do órgão para desenvolvimento da atividade objeto da possível contratação;
137.2      que, no prazo de 30 dias da publicação do Acórdão que julgar o presente processo, apresente ao TCU relação de todas as contratações de consultoria externa realizadas, desde a publicação do Acórdão 8696/8696-TCU-Primeira Câmara até a publicação do Acórdão que julgar estas contas.
VII.1.2	Razões de justificativa apresentadas pelo Sr. Carlos Eduardo Moreno Sampaio, na condição de Presidente substituto, exercício 2015 (peça 29) .
138.	 O responsável alega inicialmente que o seu chamamento ao processo foi um lamentável equívoco (peça 29, p. 2) . Afirmou que jamais esteve entre as atribuições do cargo de diretor da Diretoria de Estatísticas Educacionais (Deed) do Inep, a competência para promover contratações de qualquer espécie.
139.	Acrescentou que, no período que esteve substituindo o Presidente do Inep, ‘não praticou qualquer ato da área de gestão de contratos, convênios e assemelhados, ou de gestão de pessoas, do Inep, que guardasse qualquer similitude com a ocorrência de que se cuida’ (peça 29, p. 3) .
140.	O responsável enfatizou que houve uma errônea citação ao cargo que ele ocupa e ao cargo que sempre ocupou no Inep. Afirmou que o erro foi repetido em vários documentos, tais como: matriz de responsabilidade (peça 13, p. 20-21) , despacho da relatora (peça 17) , relatório de auditoria anual 201601481 (peça 6) e no certificado de auditoria 201601481 (peça 7) .
141.	E por último, acrescentou que ocupa no Inep o cargo de diretor da Diretoria de Estatística Educacionais (Deed) , cuja competência está descrita no art. 10 do Decreto 6.317, de 10/12/2007. Enfatizou ainda que a Deed possui atribuições diferentes da Diretoria de Tecnologia e Disseminação de Informações Educacionais. 
VII.1.1.2	Análise 
142.	Preliminarmente, cabe esclarecer que, de acordo com o rol de responsáveis juntado aos autos (peça 2) , o Sr. Carlos Eduardo Moreno Sampaio ocupou, cumulativamente, a função de Presidente substituo do Inep, nos períodos 1/1/2015 a 25/4/2015 e 2/5/2015 a 31/12/2015, com a função de diretor da Deed, no período de 1/1/2015 a 31/12/2015.
143.	Logo, o chamamento ao processo decorreu do exercício da função de Presidente substituo do Inep, nos períodos 1/1/2015 a 25/4/2015 e 2/5/2015 a 31/12/2015. Situação essa, completamente, distinta da função de diretor da Deed, no período de 1/1/2015 a 31/12/2015. 
144.	Diante disso, cabe mencionar que houve uma falha de natureza formal nos documentos: matriz de responsabilidade (peça 13, p. 20-21) , despacho da relatora (peça 17) , relatório de auditoria anual 201601481 (peça 6) e no certificado de auditoria 201601481 (peça 7) , em razão da confusão entre as duas funções ocupadas pelo responsável. Evidentemente, deveria ter sido registrado ao lado do nome do Sr. Carlos Eduardo Moreno Sampaio, na condição de Presidente substituto, exercício 2015, não Deed.
145.	Considerando as alegações do responsável, esta Unidade Técnica solicitou informações complementares ao Inep (peça 38) em relação ao efetivo período de substituição do Presidente do Inep por parte do servidor.
146.	Das informações apresentadas, é possível verificar que o responsável Sr. Carlos Eduardo Moreno Sampaio esteve efetivamente em exercício, na condição de Presidente substituto em três períodos (peça 38) : 23/2/2015; 22/6/2015 a 2/7/2015; 16/11/2015 a 22/11/2015.
147.	Além disso, observou-se que não há nenhum vínculo do responsável, na condição diretor da Deed, com as demandas por contratações de consultores (peça 39 e 40) . 
148.	E por último, foi verificado que não há como vincular as contratações de consultores ao período que o Sr. Carlos Eduardo Moreno Sampaio esteve efetivamente em exercício, na condição de Presidente substituto.
149.	Pelas razões expostas nos itens 138 a 149 desta instrução, propõe-se acolher integralmente as razões de justificativas apresentadas pelo Sr. Carlos Eduardo Moreno Sampaio, na condição de Presidente substituto à época dos fatos, uma vez que foram suficientes para elidir as irregularidades a ele atribuídas. Desse modo, será proposto que suas contas sejam julgadas regulares, dando-se quitação plena.
VIII.	Conclusão
150.	Com base na análise do relatório de gestão e do relatório de auditoria de gestão, considerando a extensão e a profundidade dos exames contidos nesta última peça, em relação à prestação de contas apresentada pelo Instituto Nacional de Estudos e Pesquisas Educacionais Anísio Teixeira (INEP) , vinculado ao Ministério da Educação (MEC) , relativa ao exercício de 2015, é possível opinar no sentido de que as contas do Sr. José Francisco Soares, CPF XXX.666.616-XX, na condição de Presidente titular, sejam julgadas regulares com ressalva, dando-lhe quitação, em virtude das impropriedades relatadas no exame técnico (itens 118 a 136) desta instrução (Apêndice A – Matriz de Responsabilização) . Já em relação aos demais responsáveis listados no preâmbulo deste processo, é possível opinar pela regularidade de suas contas, devendo o Tribunal dar-lhes quitação plena.
151.	Além disso, dadas as impropriedades detectadas nas contas, serão propostas determinações, recomendações e ciência. 
IX.	Proposta de encaminhamento
152.	Ante o exposto, submetem-se os autos à consideração superior, com a seguintes propostas:
a) com fundamento nos arts. 1º, inciso I, 16, inciso II, 18 e 23, inciso II, da Lei 8.443/1992, c/c os arts. 1º, inciso I, 208 e 214, inciso II, do Regimento Interno, que sejam julgadas regulares com ressalva as contas do Sr. José Francisco Soares, CPF XXX.666.616-XX, na condição de Presidente do Inep, sejam julgadas regulares com ressalva, dando-lhe quitação, em virtude das impropriedades relatadas no exame técnico (itens 122 a 135) desta instrução (Apêndice A – Matriz de Responsabilização) .
b) com fundamento nos arts. 1º, inciso I, 16, inciso I, 17 e 23, inciso I, da Lei 8.443/1992 c/c os arts. 1º, inciso I, 207 e 214, inciso I, do Regimento Interno, que sejam julgadas regulares, dando-lhes quitação plena, as contas do Sr. Carlos Eduardo Moreno Sampaio (CPF XXX.255.071-XX) , do Sr. Denio Menezes da Silva (CPF XXX.851.477-XX) , do Sr. Frederico Neves Conde (CPF XXX.253.301-XX) , do Sr. Alexandre André dos Santos (CPF XXX.338.799-XX) , da Sra. Claudia Maffini Griboski, (CPF XXX.654.810-XX) , da Sra. Maria Luiza Falcão Silva (CPF XXX.111.875-XX) , do Sr. José Guilherme Moreira Ribeiro (CPF XXX.969.281-XX) , do Sr. Francisco Edilson de Carvalho Silva (CPF XXX.982.441-XX) , do Sr. David de Lima Simões (CPF XXX.871.401-XX) , da Sra. Patricia Vieira Nunes Gomes (CPF XXX.065.231-XX) , da Sra. Suzana Schwerz Funghetto (CPF XXX.817.690-XX) , da Sra. Célia Cristina de Souza Gedeon (CPF XXX.287.061-XX) , do Sr. Helio Junio Rocha Morais (CPF XXX.189.001-XX) , do Sr. Márcio Andrade Monteiro (CPF XXX.396.087-XX) , do Sr. Ramon Moreira de Matos Vieira (CPF XXX.535.552-XX) , do Sr. Renato Carvalho da Cruz (CPF XXX.551.421-XX) , do Sr. Jansen Carlos de Oliveira (CPF XXX.775.691-XX) .
c) determinar ao INEP, com fundamento no art. 208, § 2º, do RI/TCU:
c.1)	que, no prazo de 90 dias, apresente ao TCU, o detalhamento das ações a serem realizadas em prol do acompanhamento das informações produzidas na Ação 4014, com vistas a cumprir os itens do art. 3º da Portaria MEC nº 316, de 4 de abril de 2007 (item 33) ;
c.2)	que, no prazo de 90 dias, apresente ao TCU o detalhamento das providências a serem realizadas em prol da execução de cada fase do Censo Escolar com a demonstração do respectivo orçamento necessário a manutenção da qualidade dos dados gerados (item 67) ;
c.3)	que, no prazo de 30 dias da publicação do Acórdão que julgar o presente processo, apresente ao TCU relação de todas as contratações de consultoria externa porventura realizadas, desde a publicação do Acórdão 8696/8696-TCU-Primeira Câmara até a publicação do Acórdão que julgar estas contas (item 137) ;
c.4)	que, no prazo de 90 dias, apresente ao TCU as providencias adotadas para resolver as lacunas no fluxo dos processos de celebração de convênios, a fim de compatibilizar a celebração dos convênios à capacidade técnica atual e efetiva de acompanhar tempestivamente a concretização dos objetivos previstos nas avenças. (item 79) 
c.5)	que não contrate consultoria externa por meio de cooperação internacional sem que estejam presentes os pressupostos contidos no Decreto 5.151/2004, incluindo a verificação da competência dos servidores do órgão para desenvolvimento da atividade objeto da possível contratação (item 137) .
c.6)	que apresente ao TCU, no próximo relatório de gestão, o resultado da análise de todas as prestações de contas pendentes de análise no período 2011 até 2015, para fins de acompanhamento (item 101) ;
d) recomendar ao INEP, como proposta de aperfeiçoamento, com fundamento no art. 250, inciso III, do RI/TCU:
d.1) 	que elabore e disponibilize levantamento de itens mínimos a serem adquiridos com recursos do convênio do Censo Escolar, possíveis de aprovação, bem como de itens que não serão aprovados, caso incluídos nos planos de trabalhos, a fim de consagrar o princípio da transparência (item 86) ;
d.2) 	que defina a divisão estratégica de tarefas entre as duas Diretorias Deed e DGP, a fim de implementar as orientações do Manual de Gestão de Convênios, quanto aos prazos estabelecidos para análise das prestações de contas sob os aspectos técnicos e financeiros (item 100) .
e) dar ciência ao INEP:
e.1) 	de que a falta de detalhamento do período que os responsáveis substitutos desempenharam efetivamente a função, na condição de substitutos, identificada no rol de responsáveis, o que afronta o disposto no art. 10, da IN-TCU 63/2010, com vistas à adoção de providências internas que previnam a ocorrências de outras falhas semelhantes (item 19) ;
e.2) 	de que a ausência de manuais interna corporis não elide a responsabilidade da Autarquia de observar a legislação e a jurisprudência dessa Corte de Contas como instrumentos de orientação e correção na formalização de convênios (item 77) .
e.3) 	de que a utilização de parte da dotação orçamentária do Censo Escolar em ações diversas, bem como a falta de transparência nessa realocação de recursos afrontam o mandamento constitucional disposto no art. 167, inciso VI, bem como afronta o artigo 48, parágrafo único, inciso II, da Lei de Responsabilidade Fiscal (item 82) ”
2.	O Ministério Público junto ao TCU – MPTCU se pronunciou no seguinte sentido (peça 44) :
	“Trata-se da prestação de contas anuais do Instituto Nacional de Estudos e Pesquisas Educacionais Anísio Teixeira (Inep) , autarquia federal vinculada ao Ministério da Educação, relativa ao exercício de 2015.
	Vossa Excelência, por meio do despacho de peça 18, ao acolher proposta do Ministério Público de Contas, determinou a realização de audiências, com fulcro no art. 12, inciso III, da Lei 8.443/1992, dos srs. José Francisco Soares e Carlos Eduardo Moreno Sampaio, para que apresentassem razões de justificativa acerca da contratação reiterada de consultores para realização de atividades finalísticas da entidade (ocorrência constante do item IV – Avaliação da Gestão de Pessoas - peça 13) , em desacordo com o art. 4º, §§ 1º, 6º e 9º, do Decreto 5.151/2004 e recomendações da Controladoria-Geral da União - CGU.
	A unidade técnica, após considerar todos os elementos contidos nos autos e examinar as razões de justificativa apresentadas pelos referidos responsáveis, ofereceu a seguinte proposta de encaminhamento (peças 41/3) : 
‘152. Ante o exposto, submetem-se os autos à consideração superior, com a seguintes propostas:
a) com fundamento nos arts. 1º, inciso I, 16, inciso II, 18 e 23, inciso II, da Lei 8.443/1992, c/c os arts. 1º, inciso I, 208 e 214, inciso II, do Regimento Interno, que sejam julgadas regulares com ressalva as contas do Sr. José Francisco Soares, CPF XXX.666.616-XX, na condição de Presidente do Inep, sejam julgadas regulares com ressalva, dando-lhe quitação, em virtude das impropriedades relatadas no exame técnico (itens 122 a 135) desta instrução (Apêndice A – Matriz de Responsabilização) .
b) com fundamento nos arts. 1º, inciso I, 16, inciso I, 17 e 23, inciso I, da Lei 8.443/1992 c/c os arts. 1º, inciso I, 207 e 214, inciso I, do Regimento Interno, que sejam julgadas regulares, dando-lhes quitação plena, as contas do Sr. Carlos Eduardo Moreno Sampaio (CPF XXX.255.071-XX) , do Sr. Denio Menezes da Silva (CPF XXX.851.477-XX) , do Sr. Frederico Neves Conde (CPF XXX.253.301-XX) , do Sr. Alexandre André dos Santos (CPF XXX.338.799-XX) , da Sra. Claudia Maffini Griboski, (CPF XXX.654.810-XX) , da Sra. Maria Luiza Falcão Silva (CPF XXX.111.875-XX) , do Sr. José Guilherme Moreira Ribeiro (CPF XXX.969.281-XX) , do Sr. Francisco Edilson de Carvalho Silva (CPF XXX.982.441-XX) , do Sr. David de Lima Simões (CPF XXX.871.401-XX) , da Sra. Patricia Vieira Nunes Gomes (CPF XXX.065.231-XX) , da Sra. Suzana Schwerz Funghetto (CPF XXX.817.690-XX) , da Sra. Célia Cristina de Souza Gedeon (CPF XXX.287.061-XX) , do Sr. Helio Junio Rocha Morais (CPF XXX.189.001-XX) , do Sr. Márcio Andrade Monteiro (CPF XXX.396.087-XX) , do Sr. Ramon Moreira de Matos Vieira (CPF XXX.535.552-XX) , do Sr. Renato Carvalho da Cruz (CPF XXX.551.421-XX) , do Sr. Jansen Carlos de Oliveira (CPF XXX.775.691-XX) .
c) determinar ao INEP, com fundamento no art. 208, § 2º, do RI/TCU:
c.1) que, no prazo de 90 dias, apresente ao TCU, o detalhamento das ações a serem realizadas em prol do acompanhamento das informações produzidas na Ação 4014, com vistas a cumprir os itens do art. 3º da Portaria MEC nº 316, de 4 de abril de 2007 (item 33) ;
c.2) que, no prazo de 90 dias, apresente ao TCU o detalhamento das providências a serem realizadas em prol da execução de cada fase do Censo Escolar com a demonstração do respectivo orçamento necessário a manutenção da qualidade dos dados gerados (item 67) ;
c.3) que, no prazo de 30 dias da publicação do Acórdão que julgar o presente processo, apresente ao TCU relação de todas as contratações de consultoria externa porventura realizadas, desde a publicação do Acórdão 8696/8696-TCU-Primeira Câmara até a publicação do Acórdão que julgar estas contas (item 137) ;
c.4) que, no prazo de 90 dias, apresente ao TCU as providencias adotadas para resolver as lacunas no fluxo dos processos de celebração de convênios, a fim de compatibilizar a celebração dos convênios à capacidade técnica atual e efetiva de acompanhar tempestivamente a concretização dos objetivos previstos nas avenças. (item 79) 
c.5) que não contrate consultoria externa por meio de cooperação internacional sem que estejam presentes os pressupostos contidos no Decreto 5.151/2004, incluindo a verificação da competência dos servidores do órgão para desenvolvimento da atividade objeto da possível contratação (item 137) .
c.6) que apresente ao TCU, no próximo relatório de gestão, o resultado da análise de todas as prestações de contas pendentes de análise no período 2011 até 2015, para fins de acompanhamento (item 101) ;
d) recomendar ao INEP, como proposta de aperfeiçoamento, com fundamento no art. 250, inciso III, do RI/TCU:
d.1) que elabore e disponibilize levantamento de itens mínimos a serem adquiridos com recursos do convênio do Censo Escolar, possíveis de aprovação, bem como de itens que não serão aprovados, caso incluídos nos planos de trabalhos, a fim de consagrar o princípio da transparência (item 86) ;
d.2) que defina a divisão estratégica de tarefas entre as duas Diretorias Deed e DGP, a fim de implementar as orientações do Manual de Gestão de Convênios, quanto aos prazos estabelecidos para análise das prestações de contas sob os aspectos técnicos e financeiros (item 100) .
e) dar ciência ao INEP:
e.1) de que a falta de detalhamento do período que os responsáveis substitutos desempenharam efetivamente a função, na condição de substitutos, identificada no rol de responsáveis, o que afronta o disposto no art. 10, da IN-TCU 63/2010, com vistas à adoção de providências internas que previnam a ocorrências de outras falhas semelhantes (item 19) ;
e.2) de que a ausência de manuais interna corporis não elide a responsabilidade da Autarquia de observar a legislação e a jurisprudência dessa Corte de Contas como instrumentos de orientação e correção na formalização de convênios (item 77) .
e.3) de que a utilização de parte da dotação orçamentária do Censo Escolar em ações diversas, bem como a falta de transparência nessa realocação de recursos, afrontam o mandamento constitucional disposto no art. 167, inciso VI, bem como afronta o artigo 48, parágrafo único, inciso II, da Lei de Responsabilidade Fiscal (item 82) .’
O sr. José Francisco Soares apresentou Memoriais junto a este Gabinete do MP de Contas, em que reitera os pedidos de suas razões de justificativa e reforça os motivos que embasam sua pretensão. 
II
O Ministério Público de Contas manifesta-se de acordo com a proposta de encaminhamento fornecida pela unidade técnica. Considera ainda que a análise contida na instrução de peça 41 explicita as razões que amparam tal solução. A despeito disso, afigura-se conveniente destacar aspectos relacionados ao exame das audiências dirigidas a dois dos responsáveis daquela entidade e destacar os motivos mais relevantes que justificam o acolhimento integral das razões de justificativa apresentadas pelo sr. Carlos Eduardo Moreno Sampaio e o acatamento parcial das apresentadas pelo sr. José Francisco Soares, sem aplicação a ele de multa. 
Quanto ao sr. Carlos Eduardo Moreno Sampaio, que esteve em exercício, na condição de Presidente substituto, em 23/2/2015, 22/6/2015 a 2/7/2015 e 16/11/2015 a 22/11/2015, verificou-se que não teve nenhuma relação com as questionadas contratações de consultores (peças 39 e 40) . Impõe-se, pois, acatar integralmente suas razões de justificativa. 
Em relação às razões de justificativa do sr. José Francisco Soares, que atuou como Presidente do INEP, no período de 1º/1/2015 a 31/12/2015, a unidade técnica anotou, em síntese, o seguinte:
a) o § 6º do art. 4º do Decreto 5.151/2004 estabelece, como procedimento prévio à contratação de serviços técnicos de consultoria, a comprovação de que os serviços requeridos não podem ser executados por servidores do quadro da entidade executora nacional;
b) o art. 4º do referido Decreto 5.151/2004 determina que os mencionados serviços deverão ser realizados na modalidade produto e vinculados aos objetivos da cooperação;
c) a contratação de consultores, no âmbito do Inep, foi precedida de várias etapas antes de sua consumação: ‘elaboração e publicação do termo de referência; documentação submetida à aprovação do CGCOP/ME; área de gestão de pessoas certifica a inexistência de servidores aptos a desempenhar as funções objeto da consultoria’;  
d) após revisão geral pela Unidade de Gerenciamento de Projetos – UGP do Inep, o Termo de Referência era divulgado no InepNET para que fossem recebidas contribuições do público interno. Em seguida o documento era submetido ao Comitê Gestor da Preparação e da Implementação de Projetos de Cooperação Técnica e Acordos de Empréstimos Internacionais do Ministério da Educação – CGCOP; 
e) argumentou o responsável que, ‘após a aprovação do Ministério da Educação, a área de gestão de pessoas é provocada para que certifique a inexistência de servidores nos quadros do Inep aptos a desempenhar as funções objeto de consultoria’;
f) os elementos constantes dos autos demonstram que houve participação de responsáveis de várias unidades, tanto do Inep, como do Ministério da Educação, anteriormente à efetivação de cada uma das contratações; 
g) segundo o responsável, houve justificativa específica para cada um dos consultores contratados e manifestação prévia do Comitê Gestor da Preparação e da Implementação de Projetos de Cooperação Técnica e Acordos de Empréstimos Internacionais do Ministério da Educação – CGCOP; 
h) a Secretaria Federal de Controle Interno (SFC/CGU) , por meio do relatório de auditoria 201601481, exercício 2015, ‘destacou que há uma rotina para contratação e pagamento de consultores no âmbito desses acordos de cooperação consta das seguintes etapas: (i) elaboração e aprovação do termo de referência; (ii) publicação do edital; (iii) recebimento dos currículos; (iv) processo seletivo; (v) contratação da consultoria; (vi) desenvolvimento da consultoria e entrega dos produtos; (vii) pagamento dos produtos’;
i) o sr. Auditor acrescentou:
‘130.	Além disso, é possível observar que no relatório de auditoria 201601481, exercício 2015, a SFC requereu a manifestação da UJ, quanto à existência de servidor com capacidade técnica e com disponibilidade para execução dos serviços realizados por consultorias externas (peça 6, p. 95) . Em resposta, a UJ esclareceu nos termos seguintes (peça 6, p. 93) :
‘A necessidade de contratar um consultor para propor o desenho, estruturação, materiais e organização do curso de avaliação da educação básica em larga escala visa suprir a falta de disponibilidade de pessoal dessa Diretoria para exercer prioritariamente as atividades previstas no Termo de Referência em questão, tendo em vista a impossibilidade da citada equipe de interromper a pesada agenda de eventos para iniciar nova atividade de estruturação de ambiente EAD que não existe no momento.’  (Original sem grifo)  
‘[...] por se tratar de atividade que demanda além de qualificação específica para desenvolvimento pleno a dedicação exclusiva à tarefa, não foi identificado Servidor neste Gabinete que detenha o perfil profissional requerido e/ou disponibilidade para assumir a consultoria.’  (Original sem grifo) 
131.  Dessa manifestação da UJ, a SFC enfatizou que os trabalhos poderiam ser realizados por servidores do Inep, mas não havia disponibilidade para o período demandado. Acrescentou que, mediante informação prestada, a UJ planeja contratar profissionais para realizar o mapeamento de competências dos servidores, mas reconhece o grande desafio, principalmente em função do déficit de servidores e da alta rotatividade de membros na equipe (peça 6, p. 94) .
132.  Diante disso, a SFC, quanto à contratação de consultores, fez recomendação e propôs regularidade com ressalva:
Recomendação 1: Elaborar o mapeamento de competências dos servidores da Autarquia e utilizá-lo para fundamentar a necessidade ou não de contratação de consultores externos.’ 
	Em face de todos esses elementos de convicção, o MP de Contas, em linha de consonância com a unidade técnica, considera que não se deva impor sanção ao sr. José Francisco Soares, na condição de Presidente daquela entidade, em razão das contratações de consultores realizadas no exercício de 2015. Entende que as razões de justificativa apresentadas pelo sr. José Francisco Soares autorizam o julgamento de suas contas pela regularidade com ressalva.
	Por último, o MP de Contas endossa as proposições de realizar determinações e recomendações ao Inep e de dar ciência a essa entidade das apontadas falhas, com suporte na motivação constante da referida instrução de peça 41. 
III
	Ante o exposto, o Ministério Público de Contas endossa a proposta de encaminhamento apresentada pela unidade técnica, acima transcrita.”
É o relatório.

Marcelo Cama Proença Fernandes (OAB/DF 22.071) e outros representando José Francisco Soares.

Procurador Júlio Marcelo de Oliveira e subprocurador-geral Lucas Rocha Furtado (manifestação oral).

PRESTAÇÃO DE CONTAS (EXERCÍCIO DE 2015). CONTRATAÇÃO DE CONSULTORES PARA A REALIZAÇÃO DE ATIVIDADES FINALÍSTICAS DO INEP. AUDIÊNCIAS. ACOLHIMENTO DAS RAZÕES DE JUSTIFICATIVA. REGULARIDADE COM QUITAÇÃO PLENA DAS CONTAS DOS RESPONSÁVEIS. DETERMINAÇÕES. RECOMENDAÇÕES. CIÊNCIA.

PRESTAÇÃO DE CONTAS (PC)

Secretaria de Controle Externo da Educação - SecexEducação.

Trata-se da prestação de contas anual do Instituto Nacional de Estudos e Pesquisas Educacionais Anísio Teixeira (Inep) relativa ao exercício de 2015.
2.	O instituto, criado por meio da Lei 378/1937, foi transformado em autarquia federal vinculada ao Ministério da Educação, nos termos da Lei 9.448/1997 (alterada pela Lei 10.269, de 29/8/2001) . 
3.	O Inep possui, entre suas finalidades, com base no Decreto 6.317/2007: (i) planejar, coordenar e subsidiar o desenvolvimento de estudos e pesquisas educacionais, em articulação com o Ministério da Educação; (ii) planejar, organizar, manter, orientar e coordenar o desenvolvimento de sistemas de estatísticas educacionais e de projetos de avaliação educacional, visando ao estabelecimento de indicadores educacionais e de desempenho das atividades educacionais no País; (iii) definir e propor parâmetros, critérios e mecanismos para a realização de exames de acesso à educação superior; e (iv) apoiar o desenvolvimento e a capacitação de recursos humanos necessários ao fortalecimento de competências em avaliação e em informação educacional no Brasil.
4.	Foram elencados como responsáveis pelas presentes contas, no âmbito deste Tribunal, o dirigente máximo da autarquia (presidente) e os ocupantes de cargos de direção no nível hierárquico imediatamente inferior.
5.	A Secretaria de Controle Externo da Educação - SecexEducação, após análise dos autos, verificou que foram contratados consultores para a realização de atividades finalísticas do Inep, por meio de cooperação técnica internacional. Tal situação foi consignada no relatório de auditoria da Controladoria-Geral da União (CGU) , com registro de que os serviços para os quais se contrataram consultores poderiam ser executados por servidores do quadro do Inep (peça 6, pp. 92 a 96) .
6.	Tais contratações têm sido identificadas pelo TCU desde o exercício de 2010 (TC Processo 029.471/2011-7 - Acórdão 8467/2015-TCU-Segunda Câmara, prestação de contas de 2010, e TC Processo 024.045/2013-6 - Acórdão 8696/2017-TCU-Primeira Câmara, prestação de contas de 2012) .
7.	A proposta inicial da unidade técnica foi pela regularidade com ressalva das contas de José Francisco Soares, presidente do Inep no período de 1º/1/2015 a 31/12/2015, bem como pela observação de que no próximo relatório de gestão da autarquia esse tipo de contratação continuava a   ser praticada.
8.	Contudo, o Ministério Público junto ao TCU - MPTCU, naquela ocasião, propôs, previamente ao julgamento das contas, a realização de audiência, por entender que o caso vinha de vários anos e a prática se perpetuava apesar de reiterados alertas (peça 16) . Acolhi a proposta do Parquet e determinei a audiência de José Francisco Soares e de Carlos Eduardo Moreno Sampaio, presidente substituto do instituto naquele período.
9.	A unidade técnica, após considerar todos os elementos contidos nos autos e examinar as razões de justificativa apresentadas pelos responsáveis, propôs novamente que as contas de José Francisco Soares fossem julgadas regulares com ressalva, dando-lhe quitação, e que as contas dos demais responsáveis o fossem pela regularidade, com quitação plena. 
10.	Além da contratação de consultores para a realização de atividades finalísticas, a SecexEducação registrou que o relatório de auditoria de gestão da CGU apontou também as seguintes impropriedades: baixa execução orçamentário-financeira da Ação 4014 – Censo Escolar da Educação Básica; atraso na análise das prestações de contas dos convênios do Censo Escolar; e baixa execução dos recursos repassados mediante convênios celebrados com as secretarias de Educação.
11.	Dadas as impropriedades detectadas nas contas, a unidade técnica propôs determinações, recomendações e ciência; o MPTCU endossou o encaminhamento alvitrado. 
12.	Quanto a Carlos Eduardo Moreno Sampaio, informo que esse responsável esteve em exercício, na condição de presidente substituto, em 23/2/2015, 22/6/2015 a 2/7/2015 e 16/11/2015 a 22/11/2015, e, durante esse período, não teve nenhuma relação com as questionadas contratações de consultores (peças 39 e 40) . Desse modo, suas razões de justificativa devem ser integralmente acatadas.
13.	No que tange a José Francisco Soares, a unidade técnica propôs o acolhimento parcial das suas razões de justificativa, especialmente, em virtude de:
a)	a área de gestão de pessoas haver se certificado da inexistência de servidores nos quadros do Inep aptos a desempenhar as funções objeto de consultoria;
b)	ter havido a participação de responsáveis de várias unidades, tanto do Inep, quanto do Ministério da Educação, anteriormente à efetivação de cada uma das contratações, de modo a haver uma rotina específica para a contratação dos consultores;
c)	haver justificativa específica para cada um dos consultores contratados e manifestação prévia do Comitê Gestor da Preparação e da Implementação de Projetos de Cooperação Técnica e Acordos de Empréstimos Internacionais do Ministério da Educação - CGCOP.
14.	Assim, a SecexEducação, com a anuência do MPTCU, considerou que não se deve impor sanção a José Francisco Soares e propôs que suas contas sejam julgadas regulares com ressalva.
15.	Entretanto, peço vênia para divergir dos pareceres no que concerne às contas de José Francisco Soares. Se não haviam servidores nos quadros do Inep aptos a desempenhar as funções objeto de consultoria no período demandado, não é razoável apor ressalva nas contas do responsável pela contratação de consultores externos. Dessa forma, avalio que as contas de José Francisco Soares devem ser julgadas regulares com quitação plena.
16.	No tocante à impropriedade que deu ensejo às audiências, a unidade técnica propôs determinar ao Inep que: não contrate consultoria externa por meio de cooperação internacional sem que estejam presentes os pressupostos contidos no Decreto 5.151/2004, incluindo a verificação da competência dos servidores do órgão para desenvolvimento da atividade objeto da possível contratação, e que, no prazo de 30 dias, apresente ao TCU a relação de todas as contratações de consultoria externa porventura realizadas, desde a publicação do Acórdão 8696/2017-TCU-Primeira Câmara até a publicação desta deliberação. 
17.	Avalio adequadas essas determinações e as demais medidas propostas pela unidade técnica em sua instrução.
	Ante o exposto, voto por que seja adotado o acórdão que submeto à apreciação deste colegiado.
TCU, Sala das Sessões Ministro Luciano Brandão Alves de Souza, em 10 de setembro de 2019.
ANA ARRAES 
Relatora